ACORDAO-COMPLETO-2449741

ACÓRDÃO 2069/2021 ATA 35/2021 - PLENÁRIO

VISTOS, relatados e discutidos estes autos de pedido de reexame interposto pelo Banco do Brasil S.A., contra o Acórdão 2384/2020-TCU-Plenário;
ACORDAM os Ministros do Tribunal de Contas da União, reunidos em sessão do Plenário, com fundamento no artigo 48, da Lei 8.443/1992, e ante as razões expostas pelo Relator, em:
9.1. conhecer do pedido de reexame para, no mérito, dar-lhe provimento parcial e julgar improcedente a representação que deu origem a estes autos;
9.2. manter, em seus exatos termos, o disposto no subitem 1.6.1 do Acórdão 2384/2020-TCU-Plenário.

Pedido de reexame contra acórdão que apreciou representação acerca de supostas irregularidades em pregão eletrônico para contratação de empresa especializada para prestação de serviços de operação e manutenção preventiva e corretiva de equipamentos e instalações.

Banco do Brasil S.A.

3. Interessados/Responsáveis/Recorrentes:
3.1. Recorrente: Banco do Brasil S.A. (00.000.000/0001-91).

13.1. Ministros presentes: Ana Arraes (Presidente), Walton Alencar Rodrigues (Relator), Augusto Nardes, Raimundo Carreiro, Bruno Dantas, Vital do Rêgo e Jorge Oliveira.
13.2. Ministros-Substitutos convocados: Augusto Sherman Cavalcanti e Marcos Bemquerer Costa.
13.3. Ministros-Substitutos presentes: André Luís de Carvalho e Weder de Oliveira.

WALTON ALENCAR RODRIGUES

Ministro Bruno Dantas.

Adoto, como parte do Relatório, a instrução da auditora da Secretaria de Recursos, vazada nos termos a seguir transcritos:
Trata-se de pedido de reexame interposto pelo Banco do Brasil S.A. (peça 22) contra o Acórdão 2384/2020-TCU-Plenário (peça 14) , de relatoria do Ministro Bruno Dantas, com o seguinte teor:
Os Ministros do Tribunal de Contas da União ACORDAM, por unanimidade, com fundamento no art. 43, inciso I, da Lei 8.443/1992, arts. 143, inciso III; 235 c/c o art. 237, VII, todos do Regimento Interno/TCU, em conhecer da presente representação, por preencher os requisitos de admissibilidade, para, no mérito, considerá-la parcialmente procedente, em considerar prejudicado o pedido de concessão de medida cautelar formulado pela representante, por perda de seu objeto, em adotar a medida a seguir, e em dar ciência desta deliberação ao Banco do Brasil e à representante, juntamente com a instrução (peça 12) , de acordo com os pareceres emitidos nos autos. 
Processo TC-Processo 028.168/2020-8 (REPRESENTAÇÃO) 
1.1. Entidade: Banco do Brasil S.A.
1.2. Relator: Ministro Bruno Dantas
1.3. Representante do Ministério Público: não atuou
1.4. Unidade Técnica: Secretaria de Controle Externo de Aquisições Logísticas (Selog) .
1.5. Representação legal: não há.
1.6. Dar ciência ao Banco do Brasil S.A., com fundamento no art. 9º, inciso I, da Resolução-TCU 315/2020, sobre a seguinte falha identificada na Licitação Eletrônica 2020/01349, realizada pelo Cesup Compras e Contratações - São Paulo (SP) , para que sejam adotadas medidas internas com vistas a evitar ocorrências semelhantes:
1.6.1. a exigência, para fins de habilitação jurídica, de que a licitante comprove possuir inscrição ou visto no Conselho Regional Profissional da Unidade Federativa em que será executado o objeto, afronta o disposto nos arts. 37, inciso XXI, e 173, § 1º, inciso III, da Constituição Federal c/c o art. 58 da Lei 13.303/2016, assim como a jurisprudência do Tribunal de Contas da União, a exemplo dos Acórdão 1017/2019-TCU-Plenário, com redação alterada pelo Acórdão 739/2020-TCU-Plenário, e 1.020/2019-TCU-Plenário, com redação alterada pelo Acórdão 873/2020-TCU-Plenário.
 HISTÓRICO
2.	Trata-se de Representação impetrada pela licitante Cetest Minas Engenharia e Serviços S.A. (Cetest) , participante do Pregão Eletrônico 2020/01349 (7421) . O procedimento licitatório tratou da contratação de empresa especializada para prestação de serviços de operação e manutenção preventiva e corretiva de equipamentos e instalações do Banco do Brasil, pelo critério de julgamento menor preço global mensal, com modo aberto de disputa. O valor global da licitação foi estimado em R$ 9.225.310,80, com vigência de trinta meses, prorrogável até o limite legal de sessenta meses (peça 1, p. 69) .
3.	A representante requereu medida cautelar de paralização imediata do certame e, ao final, a sua anulação, alegando, em suma, que a) a documentação apresentada pela então vencedora do certame, empresa Arserv, concernente à habilitação técnica e jurídica, não estaria em conformidade com os requisitos estabelecidos no edital e na legislação; b) as empresas Arserv e R. Fieni Engenharia EP teriam agido em conluio, com indícios de fraude à licitação e afronta à isonomia e à competitividade do certame (peça 1) .
4.	A irregularidade suscitada em relação à documentação apresentada pela empresa Arserv foi objeto de recurso administrativo, o qual foi conhecido e não provido pela pregoeira, que manteve a decisão que declarou a empresa Arserv vencedora do certame, por entender que não houve ilegalidade na sua condução (p. 2) .
5.	No âmbito desta Corte de Contas, foi realizada a análise dos elementos acostados aos autos, e o processo foi apreciado por meio do Acórdão 2384/2020-TCU-Plenário (peça 14) , na forma transcrita no item Introdução. 
6.	Neste momento, o Banco do Brasil interpõe pedido de reexame (peças 20-22) , sob o argumento preliminar de que o próprio acórdão recorrido é pela ausência de interesse público e, portanto, não deve ser admitida a representação, haja vista não restar configurado o requisito do art. 103, § 1º da Resolução TCU 259/2014.
7.	Assevera, ainda, que a instrução da unidade técnica considerou que a empresa Arserv teria cumprido o requisito do item 8.3.7 do edital, que dispõe que: "em atenção à Lei 5.194/1966, prova de que possui inscrição ou visto de execução de obras/serviços no Conselho Regional Profissional da (s) Unidade (s) Federativa (s) em que será executado o objeto deste Edital" (peça 1, p. 35) . Ao mesmo tempo, aquela instrução conclui que não há necessidade de atuação do TCU, pelo fato de ter sido anulada a primeira homologação do certame e reclassificadas as empresas, por força de decisão judicial obtida pela empresa MPM, no sentido da "suspensão da exigência do item 8.3.7 do edital, como requisito de habilitação, e a retomada da licitação nos seus demais termos" (peça 6) .
8.	Não obstante, argumenta o recorrente, foi proposta a procedência parcial da representação, com ciência ao Banco do Brasil da impropriedade do item 8.3.7 do edital da licitação, ressaltando que o Banco já foi alertado em outras ocasiões de que tal exigência, para fins de habilitação jurídica, afronta a jurisprudência do TCU.
9.	A seguir, passa-se a analisar o pedido de reexame do Banco do Brasil. 
ADMISSIBILIDADE
10. Reitera-se o exame preliminar de admissibilidade (peça 23) , ratificado pelo Exmo. Sr. Ministro-Relator Walton Alencar Rodrigues (peça 25) , que concluiu pelo conhecimento do recurso, suspendendo-se os efeitos do caput e dos itens 1.6 e 1.6.1 do Acórdão 2384/2020-TCU-Plenário. 
MÉRITO                                                                                                                                                                                                                                                                                                                                                                                                                                                                                                                                                                                                                                                                                                                                                                                                                                                                                                                                                                                                                                                                                                                                                                                                                                                                                                                                                                                                                                                                                                                                                                                                                                                                                                                                                                                                                                                                                                                                                                                                                                                                                                                                                                                                                                                                                                                                                                                                                                                                                                                                                                                                                                                                                                                                                                                                                                                                                                                                                                                                                                                                                                                                                                                                                                                                                                                                                                                                                                                                                                                                                                                                                                                                                                                                                                                                                                                                                                                                                                                                                                                                                                                                                                                                                                                                                                                                                                                                                                                                                                                                
11.	Delimitação 
11.1.	Constitui objeto do recurso analisar a existência de interesse público na representação; a presença de contradição na instrução da unidade técnica acerca do item 8.3.7 do edital da licitação; e a legalidade e pertinência da exigência de registro no Crea como critério de habilitação no certame licitatório (peça 22) .
12.	Da análise da existência de interesse público na representação
12.1.	O recorrente alega que, no exame dos requisitos de admissibilidade, concluiu-se, quanto ao requisito interesse público, que "confirmadas as alegações do representante, há potencial risco de inexecução ou execução insatisfatória do contrato e restará configurada fraude à licitação" (peça 12, p.3) . Constatou-se adiante que não houve restrição à competição, tendo o acórdão recorrido consignado: "Considerando que os indícios sobre suposto conluio entre licitantes foram considerados poucos e frágeis para demonstração de fraude à licitação, especialmente considerando a análise dos lances dados, inexistindo afronta à isonomia e à competitividade do certame". (peça 14) .
12.2.	Assim, conclui o recorrente que o próprio acórdão é pela ausência de interesse público. Nessa linha de argumentação, defende que o acórdão recorrido deve ser reformado, pois, se ausente o interesse público, não deve ser admitida a representação, por não restar configurado o requisito do art. 103, § 1º da Resolução TCU 259/2014.
12.3.	Neste ponto, é importante diferenciar o interesse público como requisito de admissibilidade e o interesse público capaz de ensejar a atuação do Tribunal, após o conhecimento do recurso.
12.4.	Como requisito de admissibilidade, "os argumentos do autor indicam a possibilidade de existência de interesse público, caso restem comprovadas as supostas irregularidades apontadas na peça inicial" (peça 12, p. 3) , conforme consta da instrução da unidade técnica. Contudo, ao adentrar no mérito da representação, ficou demonstrado que não havia elementos nos autos que indicassem prejuízo ao erário, inexequibilidade de proposta, favorecimento de licitante ou outra irregularidade apta a perfazer interesse público suficiente a ensejar a atuação do Tribunal. Ou seja, elementos que justificassem a adoção, no caso concreto, de outras medidas pelo TCU, como, por exemplo, determinação para que fosse anulado o ato, aplicação de multa ou instauração de tomada de contas especial para apuração de dano ao erário.
12.5.	A necessidade de adoção pelo Tribunal dessas outras medidas e, portanto a existência de interesse público a ensejar a atuação do Tribunal, só é possível verificar após a análise da representação, de forma que, sem ser admitida, não se poderia chegar à conclusão a que se chegou o acórdão recorrido, de considerá-la parcialmente procedente; em considerar prejudicado o pedido de concessão de medida cautelar formulado pela representante, por perda de seu objeto; e em dar ciência ao Banco do Brasil sobre a falha identificada na Licitação Eletrônica 2020/01349, realizada pelo Cesup Compras e Contratações - São Paulo (SP) , para que sejam adotadas medidas internas com vistas a evitar ocorrências semelhantes. 
12.6.	 Do exposto, vê-se que não merece prosperar o argumento do recorrente de que ausente o interesse público para admitir a representação impetrada pela Cetest.
13.	Da análise da presença de contradição na instrução da unidade técnica em relação ao item 8.3.7 do edital da licitação
13.1.	O recorrente assevera que a instrução da unidade técnica considerou que a empresa Arserv teria cumprido o requisito do item 8.3.7 do edital, que dispõe que: "em atenção à Lei 5.194/1966, prova de que possui inscrição ou visto de execução de obras/serviços no Conselho Regional Profissional da (s) Unidade (s) Federativa (s) em que será executado o objeto deste Edital" (peça 1, p. 35) . Ao mesmo tempo, aquela instrução conclui que não há necessidade de atuação do TCU, pelo fato de ter sido anulada a primeira homologação do certame e reclassificadas as empresas, por força de decisão judicial obtida pela empresa MPM, no sentido da "suspensão da exigência do item 8.3.7 do edital, como requisito de habilitação, e a retomada da licitação nos seus demais termos" (peça 6) .
13.2.	Nos termos alegados pelo recorrente, presume-se que, no seu entender, existe alguma contradição na instrução da unidade técnica ao considerar como cumprido pela empresa Arserv o item 8.3.7 do edital e a conclusão de que não há necessidade de atuação do TCU no caso concreto, em razão da anulação da primeira homologação do certame por decisão judicial favorável à empresa MPM, no sentido da "suspensão da exigência do item 8.3.7 do edital, como requisito de habilitação, e a retomada da licitação nos seus demais termos" (peça 6) .
13.3.	Contudo, da análise das ponderações da unidade técnica acerca da alegação da representante de que a documentação de habilitação apresentada pela empresa Arserv não estaria em conformidade com os requisitos estabelecidos no edital e na legislação, vê-se que, quando a unidade técnica conclui que o item 8.3.7 do edital foi cumprido pela empresa Arserv, contrariamente ao alegado pela representante, o que está em discussão não é a exigência de comprovação de inscrição ou visto de execução no Conselho Regional Profissional do local em que será executado o objeto do edital, mas sim de registro no Crea/SP de todas as atividades relacionadas com o objeto da licitação.
13.4.	Tanto é assim que no parágrafo 12 da instrução afirma-se: "Nesse sentido, a certidão apresentada pela empresa Arserv, exclusivamente para atividades de engenharia elétrica, mostra-se apta a cumprir o item 8.3.7 do edital" (peça 12, p. 4) .
13.5.	Em outras palavras, no que tange ao citado item do edital, a representante alegava que a empresa Arserv não tinha comprovado o registro no Crea/SP de todas as atividades relacionadas com o objeto da licitação e, por conseguinte, não teria cumprido o edital. Porém, o que a unidade técnica avaliou foi que não havia tal exigência no item 8.3.7, mas tão somente de que fosse comprovada a inscrição no Conselho Regional Profissional, o que foi atendido pela empresa Arserv, conforme certidão apresentada para atividades de engenharia elétrica.  
13.6.	Superada essa questão, é inegável que o item 8.3.7 do edital exigia, como requisito de habilitação jurídica, prova de que a empresa possuía inscrição ou visto de execução de obras/serviços no Conselho Regional Profissional do local em que seria executado o objeto da licitação. Por esse motivo, ainda que a primeira homologação do certame tivesse sido anulada em razão de decisão judicial que entendeu, na mesma linha da jurisprudência do TCU, que não cabe a exigência do item 8.3.7 do edital, como requisito de habilitação, a unidade técnica propôs que fosse dada ciência ao Banco do Brasil de que tal exigência afronta o disposto nos arts. 37, XXI, e 173, § 1º, III, da Constituição Federal c/c o art. 58 da Lei 13.303/2016, bem como entendimento reiterado deste Tribunal sobre o tema, a fim de que sejam adotadas medidas que coíbam ocorrências semelhantes.
13.7.	Portanto, conforme demonstrado, não há que se falar em contradição na instrução da unidade técnica no tocante ao item 8.3.7 do edital da licitação.
14.	Da análise da potencial legalidade e pertinência da exigência de registro no Crea como critério de habilitação no certame 
14.1.	O recorrente alega que, partindo-se da premissa legal e constitucional de impossibilidade de aplicação subsidiária da Lei 8.666/1993 a¿ Lei das Estatais (Lei 13.303/2016) , verifica-se que esta última legislação não veda a aplicação das exigências da Lei 5.194/1966, tampouco das resoluções do Confea previstas no subitem 8.3.7 do Edital de Licitação Eletrônica 2020/01349 (7421) . Assim, defende que seria legítima a exigência de registro prévio no Crea da localidade, não contrariando a legislação em vigência. Sua tese tem por base os seguintes argumentos: 
a)	a premissa adotada pelo TCU de aplicação da Lei 8.666/1993, no que tange aos procedimentos licitatórios, naquilo que se entenda que a Lei das Estatais foi omissa ou não previu, é indevida, pois somente dois dispositivos da Lei 13.303/2016 estabeleceram aplicação subsidiária da Lei 8.666/1993 às sociedades de economia mista (como é o caso do recorrente) e especificamente e tão-somente em relação ao § 2º do art. 3º e aos arts. 88 e 89 (peça 22, p. 7-8) ;
b)	excerto da doutrina (GUIMARA¿ES, Edgar; SANTOS, Jose¿ Anacleto Abduch. Lei das estatais: comentários ao regime jurídico licitatório e contratual da Lei no 13.303/2016) confirma tal interpretação (peça 22, p. 8) ;
c)	reforça esse entendimento a motivação descrita para rejeitar no Projeto 559, de 2013 (que visa a substituição da Lei 8.666/1993) a previsão de aplicação subsidiária da nova lei pretendida a¿ Lei 13.303/2016, conforme se verifica nos fundamentos apostos na Emenda 96, acolhida no Relatório Legislativo de 9/11/2016, que declara, em suma, que: "a Lei 13.303/2016 decorre do art. 173, §1º, III, da CF. A Lei 8666/1993, por sua vez, decorre do art. 37, XXI, da CF. Nesse modo, seriam regimes incompatíveis, conforme expressamente reconhecido pelo art. 22, inciso XXVII, da CF."  (peça 22, p. 8) ;
d)	em face do caráter flexível, não taxativo, que não se pode, aliás, confundir-se com omissão da Lei 13.303/2016, não se pode conceber, como regra interpretativa impositiva, a subsidiariedade da Lei 8.666/1993 (ou qualquer outra norma licitatória) , isso porque se, por um lado, o legislador, quando julgou apropriada a aplicação de determinadas regras previstas em outros regulamentos, fê-las constar expressamente na Lei 13.303/2016, do que se deduz, por consequência lógica, que teria afastado qualquer outro preceito normativo, quando não disposto de forma clara (peça 22, p. 8-9) ;
e)	não bastasse o fundamento da distinção decorrer de preceito constitucional em que, reconhecendo a Lei Magna as finalidades institucionais da administração pública e das empresas estatais, não olvidou de exigir um estatuto próprio para estas últimas, distinto daquele que regulasse as contratações da administração pública direta, fundacional e autárquica (peça 22, p. 10) ;
f)	o Estatuto das Estatais não elegeu de forma ampla a Lei 8.666/1993 como sendo sua fonte natural subsidiária. Ao revés, quando entendeu necessária sua encampação, o fez expressamente. Isso porque, ao atender o preceito constitucional de regulamentar a atividade das estatais, no que tange aos contratos, a Lei 13.303/2016, em seu art. 68, elegeu as normas de direito privado como supletivas (peça 22, p. 11) ;
g)	o entendimento sustentado pela Selog e acolhido pelo acórdão ora recorrido, no sentido de aplicação subsidiária da Lei 8.666/1993 às licitações e contratações das empresas estatais, viola o arts. 22, inciso XXVII e 173, §1º, III, ambos da Constituição Federal, motivo pelo qual não pode prosperar, requerendo-se, desde já, a revisão da ciência ao Banco do Brasil de modo a declarar que não se aplica subsidiariamente a Lei 8.666/1993 às eventuais lacunas da Lei 13.303/2016, exceto nas hipóteses nela expressamente previstas (peça 22, p. 11) ;
h)	o TCU reconhece a existência de exigência legal de visto, discordando apenas quanto ao momento em que deveria ser exigido no âmbito da licitação. No entanto, logo em seguida, a área técnica alega possível restrição de competitividade e oneração excessiva para empresas participarem do certame. Tal linha de pensamento não leva em consideração o escopo do art. 58, I, da Lei 13.303/2016 e desconsidera ainda que, nas contratações, as empresas estatais devem primar pela eficiência, não só no ato preparatório da licitação, mas assegurar também a eficiência no momento da contratação e execução da obra ou serviço licitado (peça 22, p. 14-15) ;
i)	o próprio legislador permitiu que o edital do certame exija, já na fase de licitação, pré-contratual, a apresentação de documentos aptos a comprovar a possibilidade da aquisição de direitos e da contração de obrigações por parte dos licitantes. No presente caso, a inscrição no Crea jurisdicionante e¿ requisito para que a empresa possa executar a obra ou serviço objeto do certame, tratando-se de condição necessária para a própria contratação do interessado (peça 22, p. 16) ;
j)	o art. 69 da Lei 5.194/1966 guarda relação com o art. 58 do mesmo diploma legal ao impor que a admissão nas concorrências públicas para obras e serviços técnicos (bem como para concurso de projetos) de profissionais e pessoas jurídicas esta¿ condicionada a¿ comprovação de quitação de eventual débito ou a¿ apresentação de visto do Crea da jurisdição onde a obra, o serviço técnico ou projeto deva ser executado. As Resoluções Confea 413, de 27/6/1997, e 1007, de 5/12/2003, também regulamentam o art. 58 da Lei 5.194/1966. Portanto, e¿ no momento da habilitação que se deve atestar que o interessado possui a capacidade jurídica para adquirir direitos e contrair obrigações (peça 22, p. 16-17) ;
k)	decisão proferida pelo TRF da 3ª Região, no âmbito do Agravo de Instrumento 5011886-22.2019.4.03.0000, confirma a tese defendida pela recorrente (peça 22, p. 17-19) ;
l)	acerca da fundamentação no sentido de o dispositivo editali¿cio estar em desacordo com a jurisprudência do TCU, citando, para tanto, o Acórdão 1020/2019-TCU-Plenáriolena¿rio, que envolveu o próprio Banco do Brasil, ao analisar pormenorizadamente o teor dessa decisão, verifica-se que este acórdão menciona afronta ao disposto na jurisprudência firmada pelo TCU, a saber: Acórdão 2239/2012-TCU-Plenáriolena¿rio, Acórdão 348/1999-TCU-Plenáriolena¿rio, sendo certo que nenhum dos dois acórdão envolvia ente da administração indireta regido sob a Lei 13.303/2016 e que atua no mercado em regime de concorrência (peça 22, p. 20) ;
m)	cabe, assim, ressaltar o preceito do art. 27 da Lei 13.303/2016, que esclarece que a realização do interesse coletivo, do qual e¿ consectário o princípio da eficiência, e¿ orientado pelo pleno alcance dos fins estatutários da sociedade de economia mista, razão pela qual o Edital pode prever desde a fase de habilitação que o licitante comprove estar apto para executar o serviço licitado imediatamente após o certame (peça 22, p. 20) ;
n)	a exigência editali¿cia inserta no item 8.3.7 mostra-se razoável e proporcional, na medida em que afasta a participação de empresas que se lançam em aventura concorrencial, atraindo aquelas que efetivamente terão condições de executar o objeto licitado, concomitantemente propicia a¿ empresa estatal maior desembaraço e agilidade na contratação, evitando atraso e delongas decorrentes do ulterior atendimento ao requisito de execução da obra (peça 22, p. 20) ;
o)	a exigência contida no item 8.3.7 não restringe a concorrência, ao revés, pois qualquer concorrente pode requerer o visto previamente a¿ fase de habilitação ao órgão da jurisdição pretendida, ao tempo que, sob a ótica da eficiência, proporciona que a administração possa escolher a melhor proposta e tenha segurança da execução tempestiva da obra licitada (peça 22, p. 20-21) ;
p)	o quantitativo de licitantes que atenderam aos certames demonstra que a exigência de visto no Crea jurisdicionante não onera excessivamente as empresas que desejam concorrer, sendo exigência legal e razoável aos fins almejados pela administração (peça 22, p. 15-16, 20) ;
q)	tal exigência carrega uma desproporcionalidade, ao se preferir imputar ao contratante (ora recorrente) o ônus de suportar atrasos na execução de suas obras ou serviços, muitas vezes imprescindíveis para sua atividade no mercado concorrencial, em razão da ineficiência dos Conselhos Regionais na concessão dos vistos autorizativos. Traz-se para o contratante um problema que deveria ser tratado entre o profissional e sua entidade de classe, bem como fere o princípio da eficiência (peça 22, p. 22) ;
r)	a 2ª Câmara do TCU, em sede recursal (Acórdão 6.047/2015) , reverteu o entendimento de que a apresentação de licenças ambientais somente seria exigível do vencedor da licitação, ou seja, após a adjudicação do objeto (Acórdão 1.692/2013) , passando a admiti-la para todos os licitantes como condição de participação no certame. Na ótica do Ministro Relator do Acórdão 6.047/2015, a exigência posta no edital não teria ferido "o caráter competitivo do certame, uma vez que teve por objetivo garantir o cumprimento da obrigação, ou seja, dar certeza a¿ Administração de que o serviço seria executado". Em paralelo, cita excerto de livro de Marçal Justen Filho, comentando a decisão, mencionando que "[...] a disciplina pertinente a¿ regularidade ambiental torna impossível que o sujeito obtenha o licenciamento no período entre a assinatura do contrato e o início de sua execução." Nesse contexto, mostra-se a analogia das situações, pois, para que o licitante possa efetivamente executar o objeto, imprescindível que apresente o visto do Crea, na forma prevista no art. 58 da Lei 5.194/1966 (peça 22, p. 23-24) ;
s)	mesmo que se reconheça que seriam aplicáveis os arts. 28 e 30 da Lei 8.666/1993, isso não significa dizer que esses dispositivos legais vedariam a exigência constante do subitem 8.3.7 do Edital da Licitação e/ou somente a permitiriam desde que no momento da contratação, visto que o registro/visto seria uma obrigação legal da empresa, sob pena de não poder realizar as atividades reguladas pelo Conselho Profissional (peça 22, p. 24-25) ;
t)	portanto, ainda que não previsto no referido rol da Lei de Licitações, respeitando-se as demais normas do ordenamento jurídico, a exemplo da Lei 5.194/1966, mostra-se indispensável que a pessoa física ou empresa que venha a participar de certames que objetivam contratação de serviços de engenharia possuam, desde sempre, o seu devido registro no Crea, sendo dever da Administração verificar o cumprimento de exigências legais da espécie, inclusive aquelas que não constam da Lei 8.666/1993 (peça 22, p. 25) ;
u)	não se pode desconsiderar outras exigências previstas em leis especiais, sendo que a própria Lei 8.666/1993, em seu caput, incluiu a expressão "conforme o caso", sinalizando a possibilidade de abarcar situações previstas em leis especiais. Se o legislador tivesse a intenção de limitar os documentos do art. 28, o teria realizado de forma expressa, como o fez no caput do art. 27, ao se utilizar do termo "exclusivamente" (peça 22, p. 25-26) ; 
v)	o art. 30, categoricamente, prevê no inciso I e IV a possibilidade de fazer exigências da espécie, sem determinar o momento que tais exigências seriam devidas, não podendo o intérprete avançar desmesuradamente e inovar com a estipulação de condições não previstas na lei, o que invadiria seara de competência do Poder Legislativo (peça 22, p. 26) ; 
w)	o caso concreto revela hipótese em que a exigência de visto do Crea na fase de habilitação não ensejou restrição a¿ participação, tendo em vista a quantidade de licitantes por lotes (peça 22, p. 26) ; 
x)	o recorrente passou a realizar suas compras e contratações sob a égide da Lei 13.303/2016, promulgada com fulcro no art. 173, § 1º, da Constituição Federal, considerando também as leis especiais atinentes à matéria (peça 22, p. 27-28) ; 
y)	a Lei 13.303/2016 privilegiou a autonomia das vontades e a bilateralidade das relações, legando ao regulamento interno das empresas estatais as balizas de suas licitações e contratações com terceiros, especialmente quanto a matérias não expressamente disciplinadas na lei (peça 22, p. 30) ; 
z)	não restou demonstrado que a mera exigência de inscrição ou visto de execução de obras/serviços junto ao Crea influi negativamente no processo licitatório. A exigência não acarretou qualquer restrição a¿ participação, muito pelo contrário, houve ampla participação de empresas não só em comento, mas em todas as que foram deflagradas pelo recorrente (peça 22, p. 30-31) . 
Análise
14.2.	Não assiste razão ao recorrente. Inicialmente, cabe destacar que a temática já foi objeto de análise desta Corte de Contas em pelo menos quatro outros processos de representação, incluindo a posterior reanálise da matéria, em sede recursal, como segue:
	Processo
	Acórdão condenatório 
 (Ministro Relator) 
	Acórdão que apreciou recurso de reexame

	TC Processo 005.989/2019-1
	1.017/2019-TCU-Plenário 
 (Ministro Bruno Dantas) 
	873/2020-TCU-Plenário 
 (Ministro Benjamin Zymler) 

	TC Processo 006.959/2019-9
	1.020/2019 TCU-Plenário
 (Ministro Vital do Rego) 
	739/2020-TCU-Plenário 
 (Ministro Benjamin Zymler) 

	TC Processo 008.979/2019-7
	6.349/2019-TCU-1ª Câmara
 (Ministro Bruno Dantas) 
	5.781/2020-TCU-1ª Câmara 
 (Ministro Vital do Rêgo) 

	TC Processo 011.707/2019-4
	1.889/2019-TCU-Plenário 
 (Ministro Aroldo Cedraz) 
	
14.3.	Nas sete oportunidades (quatro acórdãos condenatórios e três recursos apreciados) , a posição deste Tribunal foi sempre no sentido de considerar que a exigência, para fins de habilitação, de que a licitante comprove possuir visto no Crea em que será executado o objeto afronta dispositivos da Constituição Federal e da Lei 13.303/2016, sendo, portanto, indevida. Dessa forma, resta estabelecida clara jurisprudência sobre o assunto, em face nos normativos vigentes. 
14.4.	A análise dos recursos interpostos nos citados processos introduziu apenas ajustes na fundamentação jurídica, sem, contudo, alterar a premissa de que a exigência prévia de registro no Crea como critério de habilitação em certame não é devida. A seguir são reproduzidos excertos dos mencionados acórdãos, como segue:
Acórdão 739/2020-TCU-Plenário 
9.1. nos termos do art. 48 da Lei 8.443/1992, conhecer do presente pedido de reexame para, no mérito, dar-lhe provimento parcial de forma a conferir a seguinte redação à alínea "c" do Acórdão 1020/2019-TCU-Plenário:
"c) dar ciência ao Banco do Brasil S.A., para que sejam adotadas medidas internas com vistas a evitar ocorrências semelhantes, de que a exigência, para fins de habilitação, de que a licitante comprove possuir inscrição ou visto no Conselho Regional Profissional da Unidade Federativa em que será executado o objeto, identificada na Licitação eletrônica 2019/00060, realizada pelo Cesup Compras e Contratações - São Paulo (SP) , afronta o disposto nos arts. 37, inciso XXI, e 173, § 1º, inciso III, da Constituição Federal c/c o art. 58 da Lei 13.303/2016"
Acórdão 873/2020-TCU-Plenário 
9.1. nos termos do art. 48 da Lei 8.443/1992, conhecer do presente pedido de reexame para, no mérito, dar-lhe provimento parcial de forma a conferir a seguinte redação ao subitem 1.6.1 do Acórdão 1017/2019-TCU-Plenário:
"a exigência, para fins de habilitação, de que a licitante comprove possuir inscrição ou visto no Conselho Regional Profissional da Unidade Federativa em que será executado o objeto, identificada na Licitação eletrônica 2019/00060, realizada pelo Cesup Compras e Contratações - São Paulo (SP) , afronta o disposto nos arts. 37, inciso XXI, e 173, § 1º, inciso III, da Constituição Federal c/c o art. 58 da Lei 13.303/2016"
Acórdão 5781/2020-TCU-Primeira Câmara 
9.1. nos termos do art. 48 da Lei 8.443/1992, conhecer do presente pedido de reexame para, no mérito, dar-lhe provimento parcial de forma a conferir a seguinte redação ao subitem 1.6 do Acórdão 6349/2019-TCU-Primeira Câmara:
"1.6. dar ciência ao Banco do Brasil S.A., para que sejam adotadas medidas internas com vistas a evitar ocorrências semelhantes, de que a exigência, para fins de habilitação, de que a licitante comprove possuir inscrição ou visto no Conselho Regional Profissional da Unidade Federativa em que será executado o objeto, identificada na Licitação eletrônica 2019/00609, afronta o disposto nos arts. 37, inciso XXI, e 173, § 1º, inciso III, da Constituição Federal c/c o art. 58 da Lei 13.303/2016" (grifos acrescidos) 
14.5.	No tocante ao mérito da matéria, primeiramente o Banco defende que não seria cabível a aplicação subsidiária da Lei 8.666/1993 à Lei das Estatais e, por conseguinte, a aplicação da exigência de visto no Crea local seria regular. Contudo, verifica-se que os acórdãos citados são uníssonos ao considerar que a referida imposição é indevida, e a fundamentação legal que embasa a análise desta Corte de Contas não inclui os regramentos da Lei de Licitações. Nos termos do voto condutor do Acórdão 739/2020-TCU-Plenário, tem-se registrado que:
53. Veja-se que o entendimento até então adotado teve como moldura jurídica a Constituição Federal e a Lei 13.303/2016, não sendo necessário enfrentar a questão levantada pelo recorrente acerca da aplicação subsidiária da Lei 8.666/1993 a esta última lei.
14.6.	Posto isso, esta questão levantada pelo recorrente resta superada. 
14.7.	Em seguida, o Banco defende que o próprio legislador, no âmbito da Lei 13.303/2016, permitiu que o edital do certame exija, já na fase de licitação, a apresentação de documentos que comprovem a possibilidade da aquisição de direitos e da contratação de obrigações por parte dos licitantes, e que, considerando ainda o disposto nos arts. 58 e 69 da Lei 5.194/1966 e as Resoluções Confea 413/1997 e 1007/2003, o momento no qual se deve atestar que o interessado possui capacidade jurídica para tanto é o momento da habilitação. Tal questão igualmente já foi discutida nos acórdãos precedentes, sendo a essência desta análise trazida a seguir. 
14.8.	A Lei 13.303/2016 define os seguintes requisitos de habilitação nas licitações conduzidas pelas empresas estatais:
"Art. 58. A habilitação será apreciada exclusivamente a partir dos seguintes parâmetros:
I - exigência da apresentação de documentos aptos a comprovar a possibilidade da aquisição de
direitos e da contração de obrigações por parte do licitante;
II - qualificação técnica, restrita a parcelas do objeto técnica ou economicamente relevantes, de acordo com parâmetros estabelecidos de forma expressa no instrumento convocatório;
III - capacidade econômica e financeira;
IV - recolhimento de quantia a título de adiantamento, tratando-se de licitações em que se utilize
como critério de julgamento a maior oferta de preço." (grifos acrescidos) .
14.9.	Tal artigo, deve, no entanto, ser interpretado em conjunto com as seguintes regras constitucionais:
- art. 37, inciso XXI: ressalvados os casos especificados na legislação, as obras, serviços, compras e alienações serão contratados mediante processo de licitação pública que assegure igualdade de condições a todos os concorrentes, com cláusulas que estabeleçam obrigações de pagamento, mantidas as condições efetivas da proposta, nos termos da lei, o qual somente permitirá as exigências de qualificação técnica e econômica indispensáveis à garantia do cumprimento das obrigações. (grifos acrescidos) .
- art. 173, § 1º, inciso III: § 1º A lei estabelecerá o estatuto jurídico da empresa pública, da sociedade de economia mista e de suas subsidiárias que explorem atividade econômica de produção ou comercialização de bens ou de prestação de serviços, dispondo sobre: ...
III - licitação e contratação de obras, serviços, compras e alienações, observados os princípios da administração pública; (grifos acrescidos) .
14.10. Diante das regras mencionadas, verifica-se que os requisitos de habilitação em licitações públicas devem se limitar ao mínimo indispensável para garantir que os licitantes possuam condições de cumprir adequadamente o objeto da contratação almejada. Requisitos que extrapolem essa premissa cerceiam indevidamente a competitividade do certame e têm o condão de comprometer a busca pela proposta mais vantajosa para a Administração Pública, indo de encontro também ao princípio da economicidade.
14.11. Nesse sentido, a distinção entre o registro original no Crea e o posterior visto/registro complementar na região foi devidamente elucidada no voto condutor dos Acórdãos 739/2020 e 873/2020, ambos do Plenário, nos termos replicados a seguir: 
38. Para a concessão do registro no Crea, devem ser atendidos os requisitos estabelecidos no art. 12 da Resolução Confea 1.121/2019:
"Art. 12. A câmara especializada competente somente concederá o registro à pessoa jurídica na plenitude de seus objetivos sociais quando possuir em seu quadro técnico profissionais com atribuições coerentes com os referidos objetivos.
Parágrafo único. O registro será concedido com restrição das atividades não cobertas pelas atribuições dos profissionais integrantes de seu quadro técnico." (grifou-se) .
39. Concedido o registro, supõe-se que a sociedade empresária está apta a atuar de acordo com os normativos do sistema Confea/Crea e, portanto, sob essa ótica, estaria capacitada a participar de licitações públicas.
40. Já o visto ou registro subsequente, exigidos para que a sociedade empresária execute atividade na circunscrição de outro Crea, nada acrescentam acerca da capacidade técnica da empresa. Na essência, apenas deverá ser atendido o § 3o do art. 14 da Resolução Confea 1.121/2019:
"§ 3º A pessoa jurídica deve comprovar que possui em seu quadro técnico profissionais com registro ou visto no Crea da circunscrição onde for requerido o visto para executar nessa circunscrição as atividades prescritas em seu objetivo social."
41. Em outras palavras, o licitante, sob o aspecto de fiscalização profissional, já se mostrou apto para ser contratado pela administração com o seu registro originário no Crea. Assim, o registro suplementar, embora necessário por expressa disposição legal, é dispensável para se aferir a capacidade da empresa e consiste mais em um instrumento de apoio à fiscalização do conselho profissional com jurisdição sobre onde será executado o serviço.
42. Sob esse aspecto, cabe observar que a imposição de despesa desnecessária a todos que desejem participar da licitação pode afastar potenciais licitantes. Trata-se, assim, de típica exigência a ser exigida somente do vencedor da licitação na fase de contratação, pois não é razoável impor ao licitante uma obrigação que somente se fará necessária caso seja vencedor da licitação.
43. Em suma, se não é imprescindível para a avaliação da capacidade técnica da empresa, de acordo com as normas antes expostas, não é cabível a exigência na fase de habilitação.
44. Pertinente a respeito é a seguinte manifestação do Tribunal Federal da 3a região e mantida pelo Superior Tribunal de Justiça em decisão monocrática (Recurso Especial 1.587.643/2018) :
"se a empresa licitante já se encontra regularmente registrada junto à entidade de classe do local onde está estabelecida, a imposição do visto do CREA do local onde a obra será executada se revela completamente desarrazoada, eis que tal exigência fere os princípios da livre concorrência e da busca do menor preço para a implementação de obras públicas, restringindo a isonomia entre os participantes;" (grifou-se) .
14.12. Ademais, cabe acrescentar que a exigência de visto no Crea local advém do mandamento legal insculpido no art. 69 da Lei 5.194/1966, a seguir transcrito:
Art. 69. Só poderão ser admitidos nas concorrências públicas para obras ou serviços técnicos e para concursos de projetos, profissionais e pessoas jurídicas que apresentarem prova de quitação de débito ou visto do Conselho Regional da jurisdição onde a obra, o serviço técnico ou projeto deva ser executado.
14.13. No entanto, tem-se que o dispositivo mencionado foi tacitamente revogado pela edição do Decreto-Lei 200/1967 e, posteriormente, do Decreto-Lei 2.300/1986 e da Lei 8.666/1993. 
13.14. Esse entendimento foi demonstrado na deliberação proferida pela 2ª Turma do Superior Tribunal de Justiça no REsp 11937/CE, Relator Américo Luz, DJ 25/11/1991, bem como na decisão monocrática prolatada no âmbito do REsp 1587643, Relator Og Fernandes, publicada em 13/4/2018. Conforme explanação presente no voto condutor do Relator Américo Luz, do Superior Tribunal de Justiça: 
 (...) o art. 69, da Lei nº 5.194/66, já fora banido do nosso ordenamento juri¿dico-administrativo por força do art. 131 do Decreto-lei nº 200/67, que restringia a documentação para a habilitação às licitações apenas àquela relativa a¿ personalidade jurídica, a¿ capacidade técnica e a¿ idoneidade financeira dos interessados, enquanto que a exigência do questionado art. 69 apenas transforma o agente administrativo em fiscal do recolhimento das anuidades, emolumentos e taxas devidos aos CREAs, sem que a exigência nele prevista tenha qualquer relevância para a aferição daqueles requisitos (...) . 
14.15. De fato, em linha com o teor da decisão reproduzida anteriormente, verifica-se que o Decreto-Lei 200/1967, ao regulamentar sobre a organização da Administração Federal, limitou claramente o rol documental que se poderia exigir nos processos licitatórios, ao dispôs que: 
Art. 131. Na habilitação às licitações, exigir-se-á dos interessados, exclusivamente, documentação relativa: (Revogado pela Lei nº 6.946, de 1981) (Revogado pelo Decreto-Lei nº  2.300, de 1986) 
I - À personalidade jurídica. (Revogado pela Lei nº 6.946, de 1981) (Revogado pelo Decreto-Lei nº 2.300, de 1986) 
II - À capacidade técnica. (Revogado pela Lei nº 6.946, de 1981) (Revogado pelo Decreto-Lei nº  2.300, de 1986) 
III - À idoneidade financeira. (Revogado pela Lei nº 6.946, de 1981) (Revogado pelo Decreto-Lei nº 2.300, de 1986) (grifos nossos) 
14.16. Os normativos legais subsequentes mantiveram essa mesma diretriz, ao determinar que a Administração Pública, direta e indireta, poderia exigir dos licitantes, para fins de habilitação, tão somente documentos relativos à capacidade jurídica, à capacidade técnica, à idoneidade financeira e à regularidade fiscal. Nesse sentido, foi editada a Lei 6.946/1981 e, posteriormente, o Decreto-Lei 2.300/1986, primeiro estatuto geral de licitações e contratos da Administração Federal, que igualmente preservou tais critérios, ao estabelecer que:
Art. 25. Para a habilitação nas licitações, exigir-se-á dos interessados, exclusivamente, documentação relativa a:
I - capacidade jurídica;
II - capacidade técnica;
III - idoneidade financeira; 
IV - regularidade fiscal. (grifos nossos) 
14.17.	A Lei 8.666/1993, estatuto geral de licitações e contratos de toda a Administração Pública, seguiu em linha com os normativos anteriores, determinando a exigência de comprovação exclusivamente quanto à qualificação jurídica, técnica, econômico-financeira, regularidade fiscal e trabalhista do licitante, além da comprovação quanto ao cumprimento do disposto no inciso XXXIII, art. 7º, da Constituição Federal. 
14.18.	Assim, conforme o art. 28 da Lei de Licitações, tornaram-se necessários os seguintes documentos para comprovação da habilitação jurídica:
Art. 28. A documentação relativa à habilitação jurídica, conforme o caso, consistirá em: 
I - cédula de identidade;
II - registro comercial, no caso de empresa individual;
III - ato constitutivo, estatuto ou contrato social em vigor, devidamente registrado, em se tratando de sociedades comerciais, e, no caso de sociedades por ações, acompanhado de documentos de eleição de seus administradores;
IV - inscrição do ato constitutivo, no caso de sociedades civis, acompanhada de prova de diretoria em exercício;
V - decreto de autorização, em se tratando de empresa ou sociedade estrangeira em funcionamento no País, e ato de registro ou autorização para funcionamento expedido pelo órgão competente, quando a atividade assim o exigir.
14.19.	Portanto, verifica-se que o legislador, ao longo do tempo, nos diversos normativos editados sobre o tema, sempre manteve o enfoque na comprovação da personalidade e capacidade jurídica do licitante necessária a garantir o cumprimento das obrigações do objeto licitado.  
14.20.	Dito isso, cabe pontuar que o art. 69 da Lei 5.194/1966 restou revogado, à luz do que determinava o Decreto-Lei 4.657/1942 - Lei de Introdução ao Código Civil Brasileiro - vigente à época das normas legais citadas. Conforme seu art. 2º, § 1º, a lei posterior revoga a anterior, quando aquela regular inteiramente a matéria de que tratava a lei anterior. Tal situação ocorreu nos casos do Decreto-Lei 2.300/1986 e da Lei 8.666/1993, estatutos gerais de licitações e contratos, que revogaram toda a legislação anterior referente ao tema, incluindo, portanto, o art. 69 da Lei 5.194/1966, que, em essência, determinava regra para participação de empresas em concorrências públicas. 
14.21.	Adicionalmente, deve-se salientar que a lei revogada não se restaura por ter a lei revogadora perdido a vigência (art. 2º, § 3º do Decreto-Lei 4.657/1942) . Assim, considerando que os mencionados estatutos gerais de licitações e contratos estabeleceram as normas para a Administração Pública Direta e Indireta, não há que se falar em aplicação do citado artigo nos atuais procedimentos licitatórios, tendo em vista que não é admitido no ordenamento jurídico pátrio o princípio da comoriência. 
14.22.	Portanto, considerando que, à luz do Decreto-Lei 2.300/1986 e, posteriormente, da Lei 8.666/1993, restou vedada a exigência de visto do Crea do local de prestação dos serviços como requisito de habilitação jurídica a certame licitatório promovido por empresas públicas e sociedades de economia mista, não há que se falar que, com o advento da Lei 13.303/2016, tal normativo foi ressuscitado, podendo ser aplicado como critério legítimo de habilitação em licitações.
14.23.	Ademais, mediante exame textual da Lei 5.194/1966, observa-se que a exigência do art. 69 encontra-se no Capítulo III, que trata "Das anuidades, emolumentos e taxas". Sua natureza eminentemente arrecadatória resta, portanto, clara. Tal característica pode ser confirmada em outro dispositivo desse mesmo capítulo, a seguir transcrito:
Art. 65. Tôda vez que o profissional diplomado apresentar a um Conselho Regional sua carteira para o competente "visto" e registro, deverá fazer, prova de ter pago a sua anuidade na Região de origem ou naquela onde passar a residir. (grifos nossos) 
14.24.	Conclui-se, dessa forma, que o visto do Crea não se correlaciona com a documentação relativa à personalidade ou capacidade jurídica, tratando-se de mero instrumento de controle de arrecadação dos Conselhos Profissionais. Deve-se ressaltar que não cabe à Administração Pública, direta ou indireta, ser patrocinadora da arrecadação desnecessária de taxas de registro dos Conselhos Profissionais, exigindo de empresas que não prestarão os serviços, quais sejam, todas as empresas participantes que não venceram a licitação, a arrecadação de taxas que somente serão devidas pela empresa que efetivamente prestar os serviços.  
14.25. Portanto, em suma e à luz das manifestações desta Corte de Contas em situações análogas anteriores, tem-se que o art. 69 da Lei 5.194/1966 não mais se encontra vigente no ordenamento jurídico pátrio, visto que tratava de exigência para participação em licitações públicas, matéria esta regulamentada posteriormente em estatutos gerais de licitações próprios (Decreto-Lei 2.300/1986 e, posteriormente, Lei 8.666/1993) . 
14.26. O argumento de que tal exigência encontraria amparo até mesmo nos arts. 28 e 30 da Lei de Licitações igualmente não se sustenta. A doutrina e jurisprudência são pacíficas ao considerar que o rol documental listado nos arts. 28 a 31 da Lei de Licitações deve ser considerado como máximo, e não como mínimo. Assim, não é legalmente permitido exigir-se mais do que o ali previsto. 
14.27. Conforme preconiza a doutrina, a lista de requisitos e¿ exaustiva:
O elenco dos arts. 28 a 31 deve ser reputado como máximo e não como mínimo. (...) O edital não poderá exigir mais do que ali previsto, mas poderá demandar menos.
 (JUSTEN FILHO, Marçal. Comentários a¿ Lei de Licitações e Contratos Administrativos, 14ª ed., São Paulo: Dialética, 2010, p. 401, com grifos acrescidos) . 
14.28. Portanto, a Administração não pode ampliar as exigências determinadas pelo normativo em comento. Assim, não possui amparo a alegação do recorrente de que a expressão "conforme o caso", inscrita no caput do art. 28 facultaria a aplicação de outros requisitos além daqueles previstos em seus incisos. 
14.29. Igualmente é ampla a jurisprudência do TCU nesse sentido, a saber:  
E¿ ilegal e restringe a competitividade do certame licitatório a exigência de documentos de habilitação além daqueles previstos nos arts. 27 a 31 da Lei 8.666/1993. - Acórdão 3192/2016-TCU-Plenáriolena¿rio, Relator Marcos Bemquerer.) 
A lista de documentos passíveis de serem exigidos dos interessados na etapa de habilitação e¿ exaustiva (arts. 27 a 33 da Lei 8.666/1993) - Acórdão 2197/2007-TCU-Plenáriolena¿rio, Relator Augusto Sherman. 
As exigências de documentos para efeito de habilitação em certame licitatório não devem exceder os limites fixados nos artigos 27 a 33 da Lei 8.666/1993.  Acórdão 808/2003-Plena¿rio, Relator Benjamin Zymler. 
14.30. Em paralelo, o recorrente argumenta que a exigência de visto do Crea local estaria também autorizada pelo que define o inciso IV do art. 30 da Lei de Licitações, que permite exigir-se documentação relativa à prova de atendimento de requisitos previstos em lei especial, no âmbito da qualificação técnica. Contudo, no parágrafo 5º deste artigo, a lei expressamente proíbe a exigência de comprovação de atividade ou de aptidão com limitações de tempo ou de época ou ainda em locais específicos. Portanto, verifica-se que, apesar de a legislação geral permitir critério de qualificação técnica definida em lei especial, ela claramente veda a exigência de comprovação de aptidão em local específico, como a que se verifica na situação em análise, que trata de visto local no Conselho. 
14.31. De forma semelhante, a tese de que a exigência editalícia encontra amparo no art. 58 da Lei 5.194/1966 e nas Resoluções Confea 413/1997 e 1.007/2003 igualmente não encontra esteio.  
14.32. O citado art. 58 prevê que: "Se o profissional, firma ou organização, registrado em qualquer Conselho Regional, exercer atividade em outra Região, ficará obrigado a visar, nela, o seu registro." Já a Resolução Confea 1.007/2003 define em seu art. 3º que: O profissional registrado que exercer atividade na jurisdição de outro Crea fica obrigado a visar o seu registro no Crea desta jurisdição." Dos normativos, confirma-se que a exigência alcança tão somente a empresa que executará os serviços. Portanto, em linha com o entendimento deste Tribunal de Contas, tal exigência deve ser requerida no momento da contratação e apenas para a empresa vencedora do certame.  
14.33. A Resolução Confea 413/1997 estabelece as seguintes regras: 
Art. 1º - Será concedido visto ao registro da pessoa jurídica originário de outro Conselho Regional, para os seguintes efeitos e prazos de validade: 
I - execução de obras ou prestação de serviços. 
Prazo: não superior a 180 (cento e oitenta) dias; 
II - participação em licitações. 
Prazo: até a validade da certidão de registro. 
 (...) 
Art. 5º - O visto referido no item II do artigo anterior, não tem validade para a execução de obras ou prestação de serviços, cumprindo à pessoa jurídica, para esse efeito, atender aos requisitos exigidos no Art. 3º, mediante solicitação de "visto" para finalidades previstas no item I do Art. 1º desta Resolução. (grifos nossos) 
14.34.	Dos excertos reproduzidos, constata-se que a norma descreve dois vistos distintos, um para participar em procedimentos licitatórios e outro para executar os respectivos serviços. Quanto ao primeiro visto, relativo à participação em licitações, deve-se ressaltar que esse não se aplica ao caso em análise, visto que, como a Resolução destaca em seu art. 5º, ele não é válido para a execução dos serviços, que é a tese defendida pela recorrente. Ademais, deve-se salientar que as normas infralegais editadas pelos Conselhos Profissionais são normas secundárias, não tendo poder de gerar direitos, nem, tampouco, de impor obrigações, bem como não podem contrariar as normas primárias, sob pena de invalidade. Portanto, sua interpretação sempre estará limitada pela lei, não cabendo a ela inovar o rol documental para habilitação em processos licitatórios. 
14.35. O segundo visto citado, em consonância com o que foi discutido para a Resolução Confea 1.007/2003, é necessário apenas para as empresas que executarão obras ou serviços. Dito isso, novamente resta claro que tal visto somente deve ser obtido pela empresa vencedora do certame, quando de sua contratação, e impor tal exigência no edital deixa clara a estipulação de custos desnecessários a todos os licitantes, anteriormente à celebração do contrato. 
14.36. A tese de que tal exigência seria necessária para se evitar atrasos na formalização contratual igualmente não se sustenta. Tal questão deve ser tratada no âmbito do planejamento da contratação, que deve considerar prazos adequados para esse fim, considerando que não há óbices para que um Conselho Profissional deixe de conceder o visto para uma empresa regularmente registrada em outra região. 
14.37. Sobre esse aspecto, vale também pontuar que o mencionado atraso na emissão dos vistos, em conjunto com sua exigência na fase de habilitação do certame, pode ter um efeito muito mais nocivo no próprio procedimento licitatório. Como bem esclarecido no voto condutor dos Acórdãos 739/2020 e 873/2020, tem-se que: 
48. Por outro lado, a demora na emissão de vistos, associada a sua exigência na fase de habilitação, faria com que muitas das empresas sem registro/visto do Crea referente ao local da prestação dos serviços sequer pudessem participar da licitação, mesmo que estivessem dispostas a buscar o documento antes do certame.
49. Isso porque a Lei 13.303/2016 (art. 39, inciso II, alínea 'a") estabelece, para obras e serviços de engenharia com critério de julgamento menor preço ou maior desconto, o prazo mínimo de quinze dias úteis para a apresentação das propostas ou lances. Ou seja, considerando o prazo médio de 25 dias, o visto do Crea não seria emitido a tempo, podendo-se se afirmar que não haveria igualdade de condições para todos os licitantes, em especial aquelas que ainda não atuam no local da jurisdição do Crea onde será realizado o serviço.
14.38. Diante dessa dicotomia, materializada pelo potencial risco de atraso do início da execução contratual versus a potencial limitação de competitividade e o comprometimento da busca da proposta mais vantajosa, o Exmo. Ministro Relator Benjamin Zymler, nos citados votos, concluiu que: 
50. Com efeito, não se discute que o Banco do Brasil deva perseguir o princípio da eficiência, um dos pilares da Lei 13.303/2016. Cabe igualmente reconhecer que a demora para que o Crea competente emita o visto acaba por atrasar a realização de contratações pelo banco.
51. Na situação em espécie, entretanto, creio que devam prevalecer os princípios da busca pela proposta mais vantajosa e da isonomia, em decorrência de a matéria ter sido objeto de expressa disposição constitucional (art. 37, inciso XXI, da Constituição Federal) .
52. Eventuais impactos sobre a atuação eficiente da estatal, por sua vez, podem ser bastante mitigados com a adoção de medidas relativamente simples, como, por exemplo, um planejamento prévio de forma a realizar a licitação com a antecedência necessária, considerando os prazos para o licitante vencedor obter os vistos suplementares no Crea. (grifos acrescidos) 
14.39. Nesse sentido, deve-se destacar que o novo estatuto jurídico das empresas públicas e sociedades de economia mista (Lei 13.303/2016) manteve, explicitamente, diversos princípios como norteadores da atuação desta parcela da Administração Pública. Conforme determinado pelo seu art. 31:
Art. 31. As licitações realizadas e os contratos celebrados por empresas públicas e sociedades de economia mista destinam-se a assegurar a seleção da proposta mais vantajosa, inclusive no que se refere ao ciclo de vida do objeto, e a evitar operações em que se caracterize sobrepreço ou superfaturamento, devendo observar os princípios da impessoalidade, da moralidade, da igualdade, da publicidade, da eficiência, da probidade administrativa, da economicidade, do desenvolvimento nacional sustentável, da vinculação ao instrumento convocatório, da obtenção de competitividade e do julgamento objetivo. (grifos acrescidos) 
14.40.	Tal mandamento encontra esteio na própria Constituição Federal, insculpido em seu art. 173, § 1°, III, in verbis: 
Art. 173. Ressalvados os casos previstos nesta Constituição, a exploração direta de atividade econômica pelo Estado só será permitida quando necessária aos imperativos da segurança nacional ou a relevante interesse coletivo, conforme definidos em lei.
§ 1º A lei estabelecerá o estatuto jurídico da empresa pública, da sociedade de economia mista e de suas subsidiárias que explorem atividade econômica de produção ou comercialização de bens ou de prestação de serviços, dispondo sobre: (Redação dada pela Emenda Constitucional nº 19, de 1998) 
 (...) 
III - licitação e contratação de obras, serviços, compras e alienações, observados os princípios da administração pública; (Incluído pela Emenda Constitucional nº 19, de 1998) (grifos acrescidos) 
14.41.	Como se verifica no mandamento constitucional, apesar de estar previsto um estatuto jurídico especialmente desenhado para atender às necessidades da Administração Indireta exploradora de atividade econômica, não é permitido a tal regramento ignorar os princípios que regem a Administração Pública, incluídos nesse quesito os princípios da obtenção da competitividade, da economicidade e da igualdade em suas contratações, refletidos na busca da proposta mais vantajosa. 
14.42.	Em consulta à legislação que regeu a Administração Pública ao longo do tempo, verifica-se que o princípio da competitividade e da economicidade sempre permeou sua atuação, como pode ser observado nos excertos legais reproduzidos a seguir (grifos nossos) : 
Decreto Lei 2.300/1986
Art. 3º A licitação destina-se a selecionar a proposta mais vantajosa para a Administração e será processada e julgada em estrita conformidade com os princípios básicos da igualdade, da publicidade, da probidade administrativa, da vinculação ao instrumento convocatório, do julgamento objetivo e dos que lhe são correlatos.
§ 1º É vedado aos agentes públicos admitir, prever, incluir, ou tolerar, nos atos de convocação, cláusulas ou condições que:
I - comprometam, restrinjam, ou frustrem, o caráter competitivo do procedimento licitatório;
II - estabeleçam preferências ou distinções em razão da naturalidade, da sede ou do domicílio dos licitantes.
Lei 8.666/1993
Art. 3º A licitação destina-se a garantir a observância do princípio constitucional da isonomia, a seleção da proposta mais vantajosa para a administração e a promoção do desenvolvimento nacional sustentável e será processada e julgada em estrita conformidade com os princípios básicos da legalidade, da impessoalidade, da moralidade, da igualdade, da publicidade, da probidade administrativa, da vinculação ao instrumento convocatório, do julgamento objetivo e dos que lhes são correlatos.  
§ 1º É vedado aos agentes públicos:
I - admitir, prever, incluir ou tolerar, nos atos de convocação, cláusulas ou condições que comprometam, restrinjam ou frustrem o seu caráter competitivo, inclusive nos casos de sociedades cooperativas, e estabeleçam preferências ou distinções em razão da naturalidade, da sede ou domicílio dos licitantes ou de qualquer outra circunstância impertinente ou irrelevante para o específico objeto do contrato, ressalvado o disposto nos §§ 5º a 12 deste artigo e no art. 3º da Lei nº 8.248, de 23 de outubro de 1991; (Redação dada pela Lei nº 12.349, de 2010) 
14.43. Com o novo estatuto jurídico previsto pela Lei 13.303/2016, as regras procedimentais foram flexibilizadas, mas os princípios norteadores da atuação pública permanecem vigentes, e não se pode olvidar que as empresas públicas e sociedades de economia mista exploradoras de atividade econômica, apesar de atuarem no mercado, permanecem sendo parte integrante da Administração Pública.
14.44. O recorrente defende, ainda, que decisão proferida pelo TRF da 3ª Região confirma sua tese. Sobre tal afirmativa, deve-se ressaltar a existência do princípio da independência das instâncias. Assim, este Tribunal de Contas não se sujeita às decisões oriundas de outros órgãos ou poderes do Estado, salvo em situações de absolvição na esfera penal por inexistência do fato ou negativa de autoria, que não é a situação discutida nos presentes autos (Acórdão 940/2019-TCU-Segunda Câmara, relator Ministro Aroldo Cedraz; 6.903/2018-TCU-2ª Câmara, relatora Ministra Ana Arraes; 131/2017-TCU-Plenário, relator Ministro Walton Alencar Rodrigues; 2.983/2016-TCU-1ª Câmara, relator Ministro Bruno Dantas; 30/2016-TCU-Plenário, relator Ministro Augusto Nardes) . 
14.45.	Por fim, o Banco argui que a regularidade de exigência de licenças ambientais, discutida no âmbito do Acórdão 6.047/2015, seria situação análoga aos presentes autos e, portanto, o visto no Crea local seria uma demanda regular nos certames. Inicialmente, cabe destacar que o caso concreto tratado no respectivo acórdão referiu-se à exigência de que os licitantes apresentassem Termo de Compromisso de fornecimento de CBUQ, por usina de asfalto legalmente licenciada, na falta de usina própria, bem como documentação comprobatória da regularidade ambiental (licença de operação) . Constata-se que as situações fáticas são claramente distintas e, portanto, incomparáveis. As questões ambientais, sua complexidade e a importância constitucionalmente reconhecida do meio ambiente como bem a ser preservado para as presentes e futuras gerações em nada se amolda ao caso tratado nos presentes autos, relativo à exigência prévia de visto em Conselho Profissional local. 
14.46. De todo o exposto, conclui-se que não procedem os argumentos trazidos pelo recorrente.
CONCLUSÃO
15.	Da análise anterior, conclui-se que:
	a) a instrução em apreço merecia ser conhecida, pois o interesse público avaliado no momento da análise dos requisitos de admissibilidade se mostrava nitidamente presente, tendo em vista o potencial risco de inexecução ou execução insatisfatória do contrato;
	b) não há contradição na instrução da unidade técnica em relação ao item 8.3.7 do edital, pois, quando o considera cumprido pela empresa Arserv, a questão em discussão diz respeito à exigência de comprovação de registro no Conselho Regional Profissional de todas as atividades relacionadas com o objeto da licitação;
	c) a exigência, para fins de habilitação, de que a licitante comprove possuir inscrição ou visto no Conselho Regional Profissional da Unidade Federativa em que será executado o objeto afronta o disposto nos arts. 37, inciso XXI, e 173, § 1º, inciso III, da Constituição Federal c/c o art. 58 da Lei 13.303/2016. 
16.	Assim, os argumentos apresentados não têm o condão de modificar a deliberação recorrida, impondo-se o desprovimento do pedido, mantendo-se inalterado o posicionamento do Tribunal. 
PROPOSTA DE ENCAMINHAMENTO
17.	Diante do exposto, com fundamento no artigo 48, da Lei 8.443/1992, submetem-se os autos à consideração superior, com posterior encaminhamento ao Ministério Público junto ao Tribunal de Contas da União e ao Gabinete do Relator, propondo:
a)	conhecer do recurso e, no mérito, negar-lhe provimento;
b)	comunicar a deliberação que vier a ser proferida por esta Corte ao Banco do Brasil S.A. e aos demais interessados.
O diretor da unidade técnica, dissentindo do encaminhamento acima proposto, formulou o seguinte despacho:
A questão de fundo discutida neste pedido de reexame, interposto pelo Banco do Brasil S.A. contra o Acórdão 2384/2020-TCU-Plenário (peça 14) , de relatoria do Ministro Bruno Dantas, é a exigência de registro no Crea local como critério de habilitação nos processos licitatórios conduzidos por essa sociedade de economia mista.
2.	Na instrução precedente, em consonância com a deliberação recorrida, concluiu-se:
a) a instrução em apreço merecia ser conhecida, pois o interesse público avaliado no momento da análise dos requisitos de admissibilidade se mostrava nitidamente presente, tendo em vista o potencial risco de inexecução ou execução insatisfatória do contrato;
b) não há contradição na instrução da unidade técnica em relação ao item 8.3.7 do edital, pois, quando o considera cumprido pela empresa Arserv, a questão em discussão diz respeito à exigência de comprovação de registro no Conselho Regional Profissional de todas as atividades relacionadas com o objeto da licitação;
c) a exigência, para fins de habilitação, de que a licitante comprove possuir inscrição ou visto no Conselho Regional Profissional da Unidade Federativa em que será executado o objeto afronta o disposto nos arts. 37, inciso XXI, e 173, § 1º, inciso III, da Constituição Federal c/c o art. 58 da Lei 13.303/2016. 
3.	Consequentemente, foi proposta a negativa de provimento a este recurso, o que significa considerar procedente a representação objeto destes autos e manter o seguinte comando ao Banco do Brasil:
 (...) 
1.6. Dar ciência ao Banco do Brasil S.A., com fundamento no art. 9º, inciso I, da Resolução-TCU 315/2020, sobre a seguinte falha identificada na Licitação Eletrônica 2020/01349, realizada pelo Cesup Compras e Contratações - São Paulo (SP) , para que sejam adotadas medidas internas com vistas a evitar ocorrências semelhantes:
1.6.1. a exigência, para fins de habilitação jurídica, de que a licitante comprove possuir inscrição ou visto no Conselho Regional Profissional da Unidade Federativa em que será executado o objeto, afronta o disposto nos arts. 37, inciso XXI, e 173, § 1º, inciso III, da Constituição Federal c/c o art. 58 da Lei 13.303/2016, assim como a jurisprudência do Tribunal de Contas da União, a exemplo dos Acórdão 1017/2019-TCU-Plenário, com redação alterada pelo Acórdão 739/2020-TCU-Plenário, e 1.020/2019-TCU-Plenário, com redação alterada pelo Acórdão 873/2020-TCU-Plenário.
 (...) 
4.	Nada obstante a percuciente análise procedida pela Srª Auditora (peça 30) , pede-se escusas para apresentação de opinião divergente, por uma questão de coerência, deste diretor, com manifestações anteriores e também com a intenção de fomentar o debate acerca desse tema específico, dada a recenticidade da Lei 13.303/2016. 
5.	O argumento de fundo do Banco do Brasil é o de que tal exigência tem como intento trazer mais eficiência às contratações, na medida em que, uma vez selecionada a proposta mais vantajosa, já estaria satisfeito pela contratada o requisito do visto do Crea para a atuação nas localidades em que as obras serão realizadas.
6. 	Em síntese, o recorrente sustenta que é escorreita a exigência de registro prévio no Crea da localidade, considerando a impossibilidade da aplicação subsidiária da Lei 8.666/1993 à Lei 13.303/2016 (Lei das Estatais) . Apoia-se em premissa legal e constitucional, além de elencar uma série de outros argumentos (item 14, peça 30) .
7.	A posição defendida neste despacho é a idêntica à apresentada em processos que tratam da mesma questão, a exemplo do TC Processo 008.979/2019-7. 
Revogação tácita do art. 69 da Lei 5.194/1966
8.	Como registrado acima, a Srª Auditora aponta, dentre os motivadores para o não provimento do recurso, a revogação tácita do art. 69 da Lei 5.194/1966 (que regula o exercício das profissões de engenheiro, arquiteto e engenheiro-agrônomo, e dá outras providências) , pelos Decretos-Lei 200/1967 e 2.300/1986, bem assim pela Lei 8.666/1993. O texto desse dispositivo é o seguinte:
Art. 69. Só poderão ser admitidos nas concorrências públicas para obras ou serviços técnicos e para concursos de projetos, profissionais e pessoas jurídicas que apresentarem prova de quitação de débito ou visto do Conselho Regional da jurisdição onde a obra, o serviço técnico ou projeto deva ser executado.
 (destaque acrescido) 
9.	Essa revogação tácita teria ocorrido porque as normas revogadoras limitaram o rol de documentos exigíveis nas habilitações de processos licitatórios, os quais somente poderiam referir-se a: personalidade jurídica, capacidade técnica, idoneidade financeira (DL 200/1967, art. 131) ; personalidade jurídica, capacidade técnica, idoneidade financeira e regularidade fiscal (DL 2.300/1986, art. 25) e habilitação jurídica, qualificação técnica e econômico-financeira, regularidade fiscal e trabalhista, cumprimento do disposto no capacidade técnica e idoneidade financeira, bem como observância à proteção constitucional do trabalho do menor (Lei 8.666/1993, art. 27) .
10.	Com as vênias de estilo, pondera-se que não haveria reparo a se fazer se a mencionada revogação tácita se referisse apenas ao regime das contratações da Administração Pública, excetuadas as das empresas estatais, exploradoras de "atividade econômica de produção ou comercialização de bens ou de prestação de serviços, ainda que a atividade econômica esteja sujeita ao regime de monopólio da União ou seja de prestação de serviços públicos". 
11.	Todavia, como a instrução anterior não fez essa ressalva, é forçoso asseverar que essa revogação não ocorreu em relação ao regime de licitações regido pela Lei das Estatais (Lei 13.303/2016) .
12.	Neste ponto, é necessário tecer algumas considerações sobre a revogação tácita. Esta pode ser conceituada como a eliminação da vigência de norma incompatível com outra norma em caso concreto, especificamente examinado.
13.	Assim, em dada situação em que verifique a existência de normas conflitantes - de mesmo nível hierárquico - o operador do direito deverá, por meio de critério cronológico, compatibilizá-las, registrando a não aplicação da norma anterior que se mostrar incompatível com a nova norma.
14.	Como se sabe, a revogação tácita ocorre sem disposição revogadora, na medida em que a incompatibilidade entre normas - ou antinomia - é expurgada pela simples não aplicação da norma considerada incompatível. 
15.	Nesse raciocínio, é de grande relevância o momento em que se verifica se ocorreu revogação tácita.
16.	O fato de um juiz considerar que o art. 69 da Lei 5.194/1966 foi revogado tacitamente porque ao examiná-lo, à luz da Lei 8.666/1993, constatou incompatibilidade com esta norma, não impede que um outro juiz (ou esse mesmo) - ao examinar, posteriormente, a aplicabilidade do art. 69 da Lei 5.194/1966 à luz da Lei 13.303/2016 - chegue à conclusão de que não houve revogação tácita, por considerar o mencionado artigo compatível com a Lei das Estatais. Repita-se, isso porque a revogação tácita se verifica no caso concreto e em dado momento específico. 
17.	Ou seja, a revogação tácita, diferentemente da expressa, não "risca a redação da norma", uma vez que depende de interpretação e não repercute além da hipótese particular perscrutada. 
18.	Dito isso, deve-se observar que a Lei 13.303/2016 contém vários dispositivos que permitem constatar a possibilidade de se exigir o visto ora em discussão, a exemplo dos seguintes:
Art.39. Os procedimentos licitatórios, a pré-qualificação e os contratos disciplinados por esta Lei serão divulgados em portal específico mantido pela empresa pública ou sociedade de economia mista na internet" (...) ;
Art. 58. A habilitação será apreciada exclusivamente a partir dos seguintes parâmetros:
I - exigência da apresentação de documentos aptos a comprovar a possibilidade da aquisição de direitos e da contração de obrigações por parte do licitante;
II - qualificação técnica, restrita a parcelas do objeto técnica ou economicamente relevantes, de acordo com parâmetros estabelecidos de forma expressa no instrumento convocatório;
 (...) 
 (destaques acrescidos) 
19.	Nota-se que a norma é clara ao dispor que os documentos exigíveis para a habilitação serão aqueles considerados capazes de comprovar que a licitante poderá atender ao sinalagma contratual, ou seja, cumprir a bilateralidade do contrato. Portanto, não há previsão taxativa no dispositivo, percebendo-se uma deliberada intenção de deixar em aberto os critérios de habilitação (numerus apertus) .
20.	Além disso, observe-se que a Seção VII da Lei 13.303/2016 trata de "procedimentos auxiliares das licitações". Dentre esses tem-se a 'pré-qualificação permanente', que é um procedimento anterior à licitação destinado a identificar "fornecedores que reúnam condições de habilitação exigidas para o fornecimento de bem ou a execução de serviço ou obra nos prazos, locais e condições previamente estabelecidos", bem como "bens que atendam às exigências técnicas e de qualidade da administração pública".
21.	Como se vê, as estatais, antes mesmo da licitação, podem pré-qualificar empresas, avaliando se os potenciais contratados reúnem condições de habilitação exigidas para o adimplemento do objeto a ser pactuado. Donde depreende-se que as exigências para a habilitação decorrem da própria natureza do objeto, ou seja, podem variar de acordo com o que se quer contratar. 
22.	Vale destacar que a "pré-qualificação poderá ser parcial ou total, contendo alguns ou todos os requisitos de habilitação ou técnicos necessários à contratação, assegurada, em qualquer hipótese, a igualdade de condições entre os concorrentes" (art. 63, § 4º) .
23.	Nessa perspectiva, infere-se que, se na fase anterior à licitação já se pode identificar "condições de habilitação" não expressamente previstas na lei, não há porque impedir que a contratante preveja tais "condições de habilitação" no edital da licitação propriamente dita.
Aplicação dos princípios da licitação
24.	De acordo com a instrução de peça 28, a aplicação dos princípios da licitação também impede a exigência de registro no Crea local como critério de habilitação nos processos licitatórios conduzidos pelo Banco do Brasil.
25.	O item 12.32 da referida instrução destaca na Lei das Estatais os 'princípios da igualdade', da 'obtenção da competividade' e da 'economicidade' como princípios que impediriam o estabelecimento dessa exigência. 
26.	Cabe transcrever os artigos da Lei 8.666/1993 e da Lei 13.303/2016 que dispõem sob princípios:
	Lei 8.666/1993
Art. 3o. A licitação destina-se a garantir a observância do princípio constitucional da isonomia, a seleção da proposta mais vantajosa para a administração e a promoção do desenvolvimento nacional sustentável e será processada e julgada em estrita conformidade com os princípios básicos da legalidade, da impessoalidade, da moralidade, da igualdade, da publicidade, da probidade administrativa, da vinculação ao instrumento convocatório, do julgamento objetivo e dos que lhes são correlatos.   
§ 1o. É vedado aos agentes públicos:
 - admitir, prever, incluir ou tolerar, nos atos de convocação, cláusulas ou condições que comprometam, restrinjam ou frustrem o seu caráter competitivo, inclusive nos casos de sociedades cooperativas, e estabeleçam preferências ou distinções em razão da naturalidade, da sede ou domicílio dos licitantes ou de qualquer outra circunstância impertinente ou irrelevante para o específico objeto do contrato, ressalvado o disposto nos §§ 5o a 12 deste artigo e no art. 3o da Lei no 8.248, de 23 de outubro de 1991;    
Lei 13.303/2016  
Art. 31. As licitações realizadas e os contratos celebrados por empresas públicas e sociedades de economia mista destinam-se a assegurar a seleção da proposta mais vantajosa, inclusive no que se refere ao ciclo de vida do objeto, e a evitar operações em que se caracterize sobrepreço ou superfaturamento, devendo observar os princípios da impessoalidade, da moralidade, da igualdade, da publicidade, da eficiência, da probidade administrativa, da economicidade, do desenvolvimento nacional sustentável, da vinculação ao instrumento convocatório, da obtenção de competitividade e do julgamento objetivo.
27.	Sem adentrar na densa teoria dos princípios jurídicos, pode-se dizer que a leitura dos dois artigos acima revela uma base principiológica comum, na medida em que os princípios neles contidos buscam nortear padrões de conduta similares em relação às contratações feitas pela Administração Pública, sob o regime público (Lei 8.666/1993) e sob o regime das estatais (Lei 13.303/2016) .
28.	Sobre os princípios que interessam mais de perto ao tema em apreço, inicialmente, cabe mencionar que se verifica na doutrina a existência de correntes que diferenciam os princípios da isonomia e da igualdade. Entende-se que o primeiro teria conteúdo mais concreto, enquanto o segundo apresentaria maior grau de abstração. Por exemplo, aplicar-se-ia o princípio da isonomia para equilibrar as forças entre um consumidor específico em litígio com uma pessoa jurídica de grande poder econômico. O princípio da igualdade manifestar-se-ia, e.g, quando é necessário resguardar um tratamento homogêneo das partes em relação à lei (igualdade formal) ou a todos os outros seres humanos (igualdade material) .
29.	Nada obstante a relevância que os desdobramentos dessa diferenciação possam ocasionar, considera-se mais apropriado nesta oportunidade acompanhar a opinião do Professor Marçal Justen, que não faz diferenciação entre esses dois princípios. Nesse sentido, ensina que a Administração pode sim estabelecer distinções entre contratantes, desde que importantes para o êxito da contratação e que, por óbvio, não haja discriminação arbitrária. Senão observe-se a multicitada lição desse jurista (in   p. 50) :
	Há equívoco em supor que a isonomia veda diferenciação entre os particulares para contratação com a Administração. A Administração necessita contratar terceiros para realizar seus fins. Logo, deve escolher o contratante e a proposta. Isso acarreta inafastável diferenciação entre os particulares. Quando a Administração escolhe alguém para contratar, está efetivando uma diferenciação entre os interessados. Em termo rigorosos, está introduzindo um tratamento diferenciado para os terceiros.
	A diferenciação e o tratamento discriminatório são insuprimíveis, sob esse ângulo. Não se admite, porém, a discriminação arbitrária, produto de preferências pessoais e subjetivas do ocupante do cargo público. A licitação consiste em um instrumento jurídico para afastar arbitrariedade na seleção do contratante. Portanto, o ato convocatório deverá definir, de modo objetivo, as diferenças que são reputadas relevantes para a Administração. A isonomia significa o tratamento uniforme para situações uniformes, distinguindo-se-as na medida em que exista diferença. Essa fórmula acarreta inúmeras consequências.
	C. A. Bandeira de Mello pôs a nu a enorme gama de desdobramentos do princípio da isonomia. Igualdade não significa invalidade de todo e qualquer tratamento discriminatório. A discriminação entre situações pode ser uma exigência inafastável para atingir-se a igualdade. Nesse caso, o tratamento uniforme é que seria inválido, por ofender à isonomia. (...) 
 (destaques acrescidos) 
30.	Nota-se que o princípio da igualdade é adotado na acepção acima nas duas normas, portanto não sendo um impeditivo para a exigência fixada pelo Banco do Brasil quanto ao visto do Crea.
31.	O mesmo pode ser dito em relação aos princípios da obtenção de competitividade e da economicidade. As duas normas contêm previsões que visam estimular a competição, de maneira a conseguir propostas mais vantajosas para Administração. Nesse prisma, a Lei 13.303/2016 mostra-se até mais avançada, tendo inclusive incorporado várias disposições extraídas do Regime Diferenciado de Contratação, a exemplo do modo de disputa aberta (lances) e da pré-qualificação. 
Aplicação subsidiária da Lei 8.666/1993
32.	Sem dúvida, esse é o cerne da presente discussão, tendo em vista que, de certa forma, engloba os outros dois fundamentos, acima tratados, que também ampararam a deliberação recorrida.
33. 	Destarte, é preciso examinar se, de fato, a Lei 8.666/1993 aplica-se subsidiariamente à Lei 13.303/2016 e, caso isso ocorra, se existe espaço para essa aplicação na situação em análise. Observe-se os seguintes artigos das Constituição Federal de 1988:
Art. 22. Compete privativamente à União legislar sobre:
 (...) 
XXVII - normas gerais de licitação e contratação, em todas as modalidades, para as administrações públicas diretas, autárquicas e fundacionais da União, Estados, Distrito Federal e Municípios, obedecido o disposto no art. 37, XXI, e para as empresas públicas e sociedades de economia mista, nos termos do art. 173, § 1º, III;
Art. 37. A administração pública direta e indireta de qualquer dos Poderes da União, dos Estados, do Distrito Federal e dos Municípios obedecerá aos princípios de legalidade, impessoalidade, moralidade, publicidade e eficiência e, também, ao seguinte:
 (...) 
XXVII - ... ressalvados os casos especificados na legislação, as obras, serviços, compras e alienações serão contratados mediante processo de licitação pública que assegure igualdade de condições a todos os concorrentes, com cláusulas que estabeleçam obrigações de pagamento, mantidas as condições efetivas da proposta, nos termos da lei, ...
Art. 173. Ressalvados os casos previstos nesta Constituição, a exploração direta de atividade econômica pelo Estado só será permitida quando necessária aos imperativos da segurança nacional ou a relevante interesse coletivo, conforme definidos em lei
§ 1º. A lei estabelecerá o estatuto jurídico da empresa pública, da sociedade de economia mista e de suas subsidiárias que explorem atividade econômica de produção ou comercialização de bens ou de prestação de serviços, dispondo sobre: 
 (...) 
III - licitação e contratação de obras, serviços, compras e alienações, observados os princípios da administração pública;
34.	A leitura e interpretação conjugada desses dispositivos permite inferir que o Banco do Brasil subordina-se à disciplina constitucional do art. 173, § 1º, inciso III e, consequentemente, à disciplina legal da Lei 13.303/2016, norma prevista nesse referido artigo da CFRB/1988.
35.	A edição da Lei 13.303/2016 decorreu justamente da necessidade de maior agilidade e autonomia nas contratações das empresas públicas e sociedades de economia mista, exploradoras de atividade econômica, que não podiam continuar presas a regras licitatórias que lhes retiravam poder de competição frente às empresas privadas do mesmo ramo.
36.	Dessa forma, a Lei das Estatais trouxe normas específicas para as licitações e contratos das EPs e SEMs, inclusive mais detalhadas do que se poderia esperar em virtude dos desígnios que a inspiraram. 
37.	O professor Marçal Justen Filho é taxativo ao afirmar que, com o advento da Lei das Estatais, um novo regime jurídico para as licitações e contratações surgiu, diferenciando-se do regime jurídico público, até então existente. Chama a atenção para o fato de que a insistência de operadores do direito em aplicar a Lei 8.666/1993 subsidiariamente à Lei 13.303/2016 vai de encontro à men legis desta, pois sabe-se que o espírito da lei captado na vontade do legislador, neste caso, foi justamente o de propiciar maior autonomia às empresas estatais por ela regidas. Compara a aplicação Lei 8.666/1993 a essas empresas a uma espécie de ultratividade legal, que deve ser evitada. Afirma que "o problema é o risco de que a Lei 13.303/2016 seja interpretada e aplicada à luz dos entendimentos predominantes antes de sua edição". 
38.	Esse renomado jurista pondera que "O grande desafio reside em interpretar e aplicar os dispositivos segundo uma principiologia autônoma. Não é cabível reputar que, não obstante a edição da Lei 13.303/2016, a disciplina da Lei 8.666 continua a ser aplicável".
39.	Mesmo reconhecendo a existência de identidade em regras dessas duas leis que autorizam a aplicação do entendimento consagrado na égide da Lei de Licitações, Marçal Justen Filho assevera não existir subsidiariedade da Lei 8.666/1993 em face da Lei 13.303/2016, conforme demonstra o trecho abaixo:
4.2 A ausência de aplicação subsidiária da Lei 8.666 
Não é cabível estabelecer um postulado geral de que a Lei 8.666 aplica-se subsidiariamente em face da disciplina da Lei 13.303/2016. Existem diferenças muito relevantes entre as finalidades de ambos os diplomas e em vista da característica das contratações promovidas nas diversas órbitas. 
Justamente por isso, a Lei 13.303/2016 deixou de disciplinar certas situações para remeter a solução para o caso concreto, instituindo uma margem de autonomia para o gestor da empresa estatal. 
Isso não implica negar a possibilidade de que, como exceção e em situações específicas, a Lei 8.666 seja aplicada para suprir uma omissão, nos casos em que existir identidade de pressupostos, de finalidade e de conteúdo das situações disciplinadas. Um exemplo encontra-se abaixo exposto e se refere ao previsto no§ l.º do art. 13 da Lei 8.666, que se aplica no âmbito das contratações diretas de empresas estatais. A questão será mais bem examinada adiante. 
Em outros casos, há identidade entre as regras das Leis 8.666 e 13.303/2016, o que pode autorizar a aplicação da Lei das Estatais segundo o entendimento já consagrado relativamente à Lei de Licitações. Assim se passa nos casos de dispensa de licitação referidos no art. 29 da Lei 13.303/2016.
 (in Estatuto jurídico das empresas estatais: Lei 13.303/2016 / Marçal Justen Filho, organizador.  São Paulo: Editora Revista dos Tribunais, 2016, p. 288) 
40.	Portanto, conclui-se que não há que se falar em aplicação subsidiária da Lei de Licitações à Lei das Estatais.
Habilitação no âmbito da Lei das Estatais
41.	Por fim, é preciso tecer comentários específicos quanto à habilitação no âmbito da Lei 13.303/2016, uma vez que se trata do instituto afetado diretamente pela decisão recorrida. Novamente, invoca-se lições de estudiosos do tema, a fim de embasar o posicionamento ora defendido. 
42.	Nessa vereda, os doutrinadores Floriano de Azevedo Marques Neto e Juliana Bonacorsi de Palma deixaram registrado o seguinte no livro 'Estatuto Jurídico das Estatais, análise da Lei 13.303/2016, Ed. Forum. Belo Horizonte, 2017:
Diferentemente da Lei nº 8.666/93, a Lei das Empresas Estatais não trabalha com documentos fechados, com a listagem pormenorizada de todos os documentos que devem ser apresentados pelas licitantes. Antes, esta lei articula a habilitação em torno de "parâmetros", quais sejam: documentos aptos a comprovar a possibilidade da aquisição de direitos e da contratação de obrigações (inc. I) ; qualificação técnica, que se restringe ao que for relevante técnica ou economicamente (inc. II) ; capacidade econômico-financeira (inc. III) ; e recolhimento de quantia como forma de adiantamento nas licitações de maior oferta de preço (inc. IV) . Assim, cabe ao licitante apresentar os documentos que entenda serem suficientes para satisfazer os requisitos jurídico, técnico e econômico-financeiro. E caberá à autoridade pública, por sua vez, avaliar se os documentos apresentados são de fato suficientes. 
 (destaques acrescidos) 
43.	Nesse aspecto, menciona-se o registro dos juristas Edgar Guimarães e José Anacleto Abduch Santos no sentido de que, apesar de haver referência constitucional a balizar a escolha dos parâmetros de habilitação (Art. 37, inciso XXI, CF/1988) , a "LRE tem regime jurídico próprio e específico para a habilitação. Não se aplicam, portanto, as disposições contidas nos artigos 27 a 31 da lei nº 8.666/93" (in Lei das Estatais: comentários ao regime jurídico licitatório e contratual da Lei 13.303/2016. Belo Horizonte: Fórum. 1ª ed. 2017, p. 202) .  
44.	Por oportuno, deve-se também mencionar a gabaritada doutrina de Joel de Menezes Niebuhr e Pedro de Menezes Niebuhr. Esses autores, a despeito de considerarem que o licitante somente deve ser inabilitado em razão de defeitos insanáveis, registram as seguintes reflexões (in Licitações e Contratos das Estatais / Joel de Menezes Niebuhr e Pedro de Menezes Niebuhr. Belo Horizonte: Fórum, 2018, p. 229-235) : 
	A Lei nº 13.303/2016 prevê sistemática de habilitação para as licitações inovadora e impactante, bem diferente da tradicional, especialmente a da Lei nº 8.666/93. ...
	O inc. I do art. 58 da Lei nº 13.303/16, é chamado de habilitação jurídica. O legislador, sem qualquer razão aparente, preferiu chama de "documentos aptos a comprovar a possibilidade da aquisição de direitos e da contração de obrigações por parte do licitante", o que não implica qualquer diferença em comparação ao conceito tradicional de habilitação jurídica. No tocante a esse aspecto, o legislador não listou os documentos considerados apropriados, conferiu competência discricionária para que os agentes estatais decidam quais documentos devem ser exigidos em cada caso, o que deve ser previsto nos respectivos editais.
 	(...) 
	Os incisos do art. 58 da Lei nº 13.303/16 deixam em aberto dos documentos que devem ser exigidos em cada caso para a habilitação nas licitações promovidas pelas estatais. Sob essa premissa, não há qualquer vinculação ou limitação às práticas assentadas com base na Lei 8.666/93. Os agentes das estatais gozam de competência discricionária para decidir sobre os documentos, sendo-lhes facultado exigir documentos mais ou menos rigorosos do que aqueles autorizados pela Lei 8.666/93. A preocupação dos agentes das estatais é que as exigências sejam justificadas e proporcionais aos objetos licitados, de modo que não violem o princípio da competitividade, previsto no art. 31 da Lei nº 13.303/16. 
 (destaques inseridos) 
45.	Não se pode deixar de transcrever, ainda, as seguintes palavras do mestre Marçal Justen Filho (in Estatuto jurídico das empresas estatais: Lei 13.303/2016/Marçal Justen Filho, organizador. São Paulo: Editora Revista dos Tribunais, 2016, p. 456/457) :
	A fase de habilitação foi regulamentada de modo bastante genérico e aberto, assegurando maior autonomia às empresas estatais. Nesse sentido, a Lei 13.303/2016 mostra alguns avanços nesse ponto em relação ao RDC e à Lei 8.666/1993, que preveem um regime minucioso de habilitação dos licitantes.
		(...) 
	A Lei 13.303/2016 prevê que a habilitação considerará exclusivamente os seguintes critérios: (i) exigência da apresentação de documentos aptos a comprovar a possibilidade de aquisição de direitos e da contração de obrigações por parte da licitante; (ii) qualificação técnica...; (iii) capacidade econômica e financeira ...; (iv) recolhimento de quantia a título de adiantamento ...
	Os requisitos de habilitação deverão ser previstos e regulamentados no instrumento convocatório, que somente poderá prever estes requisitos arrolados taxativamente pela Lei. A Lei prevê o máximo que o instrumento convocatório poderá estipular como requisito de habilitação e não o mínimo. Logo, não há obrigação legal para que se exija o cumprimento integral de cada um desses requisitos, que deverão ser escolhidos de acordo com o objeto da licitação.
	A Lei 13.303/2016 conferiu maior autonomia e flexibilidade às empresas estatais quanto aos requisitos de habilitação, mais isso não significa liberdade absoluta, uma vez que os requisitos de habilitação possuem efeitos diretos nos resultados da licitação: "Quanto maiores as exigências condicionantes da participação, tanto menor o número de licitantes aptos a participar da disputa. Logo, a ampliação dos requisitos de participação configura-se como um fator que contribui para a elevação dos preços obtidos pela Administração (...) . Sob outro enfoque, a redução das exigências de participação amplia o risco de contratações desastradas, pois dá oportunidade a que sujeitos destituídos de capacitação se sagrem vencedores do certame.
	A empresa estatal, portanto, deverá evitar exigências excessivas ou insuficientes, elaborando o edital de modo a exigir apenas o bastante para comprovar as capacidades técnica e econômica do licitante. A flexibilidade concedida pela Lei 13.303/2016 corresponde, então, a um ônus maior das empresas estatais, que terão que ter cautela na elaboração do instrumento convocatório para evitar distorções.
	O amplo espaço de autonomia concedido às empresas estatais exige, de forma ainda mais essencial do que na legislação vigente, que os instrumentos convocatórios sejam elaborados de forma clara e precisa. 
46.	Nessa esteira e com base na abalizada doutrina supra mencionada, conclui-se que a pretensão do Banco do Brasil é legal e legítima, mormente considerando o comentário contido na nota de rodapé referente ao trecho acima (nota 26) , no qual Marçal Justen Filho critica a previsão exaustiva dos requisitos de habilitação, por acreditar na impossibilidade de a lei minudenciar limites precisos para as exigências que a Administração deverá adotar.
47.	Por derradeiro, existe ainda um aspecto, bem específico, que respalda a pretensão do Banco do Brasil. Como antecipado acima, a Lei 13.303/2016 adotou um sistema bastante próximo ao do Regime Diferenciado de Contratação. Portanto, estabeleceu para o certame o modo de disputa aberta ("lances") e o fechado ("apresentação de propostas") . 
48.	A exigência do Banco é oportuna, principalmente, no modo de disputa aberta no qual os lances são públicos e sucessivos, buscando obter a proposta mais vantajosa. Isso porque se percebe que no sistema de lances a classificação é importante, também, na medida em que o licitante vencedor pode não firmar o contrato, por inabilitação ou desistência voluntária.
49.	Tanto que o art. 53, inciso I, dessa norma prevê a possibilidade de lances intermediários. Assim, uma vez previsto o reinício da disputa aberta, após a constatação do melhor lance, abre-se nova disputa apenas para redefinir as demais colocações, sem a participação do primeiro selecionado. Como ensina os doutrinadores Floriano de Azevedo Marques Neto e Juliana Bonacorsi de Palma (in Estatuto Jurídico das Estatais, análise da Lei 13.303/2016, Ed. Fórum. Belo Horizonte, 2017, p.256-257) :
A apresentação de lances intermediários pode se dar ao longo de toda a etapa de disputa de lances. Contudo, a lei faculta o reinício da disputa aberta. Logo após a definição do melhor lance, e existindo diferença de pelo menos 10% entre o melhor lance e o subsequente, a disputa aberta é reiniciada com a finalidade de definir as demais colocações. Ao aceitar lances intermediários, a Lei das Empresa Estatais promove ampla competição nos certames licitatórios entre todos os licitantes para todas as posições, garantindo-se não apenas a eficiência da contratação firmada com o licitante vencedor, mas também para aquele a que for adjudicado o objeto da licitação na ordem de classificação, caso o vencedor não possa firmar o contrato público.
 (destaques acrescidos) 
50.	Dessarte, não resta dúvida de que é salutar que os licitantes classificados na reabertura dos lances já possam atender às exigências estabelecidas pelo contratante em termos de habilitação.
51.	Feitas essas considerações, peço escusas por discordar da bem lançada instrução da Sra. Auditora (peça 30) , para manifestar-me pelo provimento deste recurso, de modo a considerar improcedente a presente Representação, tornando sem efeito o comando contido no item 1.6/1.6.1 do Acórdão 2384/2020-TCU-Plenário (peça 14) .
O Titular da Serur, manifestando-se de acordo com a proposta do diretor, teceu as seguintes considerações, in verbis:
Discute-se, nesse recurso, ciência ao Banco do Brasil, relativa à Licitação Eletrônica 2020/01686, quanto à irregularidade da exigência de que as licitantes comprovem, como critério de habilitação nos certames destinados à contratação de obras e serviços de engenharia, inscrição ou visto no conselho regional profissional da unidade federativa onde os serviços serão prestados.
2. Nos termos da instrução (peça 12) acolhida pelo acórdão recorrido (proferido por relação, peça 14) , deve ser estabelecido prazo razoável, após a homologação do certame, para que a vencedora possa apresentar esse documento no ato da celebração do contrato. O Banco do Brasil, por sua vez, defende a possibilidade de a exigência ser feita já na fase de habilitação, argumentando, em síntese, ser medida de baixo custo para as empresas, sem potencial para afastar possíveis interessados nos certames, e que sua postergação para o momento de assinatura do contrato tem acarretado sensível atraso no início das obras em agências, com prejuízos aos serviços bancários, prestados sob regime de concorrência com o setor privado.
3. No âmbito desta secretaria, os exames anteriores (peças 30 e 31) chegaram a conclusões divergentes.
4. Acompanhando a deliberação recorrida, a auditora propôs negar provimento ao recurso, sob o argumento de que a exigência fere os princípios consagrados na Lei 13.303/2016 e contraria jurisprudência já assentada pelo TCU sob a égide da Lei 8.666/1993, aplicável por analogia.
5. O diretor, por seu turno, manifestou-se pelo provimento do recurso, considerando que a exigência é razoável e que a edição da Lei 13.303/2016 decorreu exatamente da necessidade de conferir maior agilidade e autonomia às contratações das empresas estatais exploradoras de atividade econômica. Com esse fim, a nova lei instituiu um regime de licitação e contratação específico, aplicando-se a Lei 8.666/1993 e seu entendimento jurisprudencial apenas quando houver expressa remissão a esta norma pelo Estatuto das Empresas Estatais.
6. Observo que a matéria já foi discutida em outras ocasiões, conforme Acórdão 1017/2019-TCU-Plenário (TC Processo 005.989/2019-1, rel. Min. Bruno Dantas) , 1020/2019-TCU-Plenário (TC Processo 006.959/2019-9, rel. Min. Vital do Rêgo) e 1.889/2019-TCU-Plenário (TC Processo 011.707/2019-4, rel. Min. Aroldo Cedraz) .
7. Ao me pronunciar nesses dois primeiros processos, manifestei-me pela negativa de provimento dos recursos, acompanhando os pareceres uniformes emitidos no âmbito desta secretaria, com fundamentos similares, na essência, aos invocados pela auditora no exame de peça 30.
8. Não obstante, a partir da manifestação proferida no terceiro processo (TC Processo 011.707/2019-4, cujo recurso ainda não foi julgado) , colhi da manifestação do diretor e das razões apresentadas pelo Banco do Brasil argumentos que me levaram a uma nova compreensão da matéria, razão pela qual, revendo meu posicionamento anterior, passei a acompanhar a proposta de provimento do recurso, ainda que por fundamentos em parte distintos daqueles defendidos pelo recorrente e pelo diretor. 
9. Em primeiro lugar, entendo prejudicada a discussão, em tese, da aplicação subsidiária da Lei 8.666/1993 ao Estatuto das Empresas Estatais, pois, no que se refere aos critérios de habilitação, o estatuto não é omisso. A hipótese não é a de suprir eventual lacuna, mas a de concretizar dispositivo expresso da Lei 13.303/2016 (art. 58, I) , que propositalmente valeu-se de cláusula bem mais aberta que o correlata da Lei 8.666/1993 (art. 28) . Nos dois casos, foram utilizadas técnicas legislativas diversas, com consequências jurídicas diferenciadas.
10. Esse aspecto é relevante para afastar as opções extremas presentes no debate, de modo que não acompanho: (a) o entendimento defendido no exame de peça 47, de que, na hipótese, se aplicaria a jurisprudência construída sob a égide de normas voltadas para a Administração em geral, em especial o entendimento acerca do art. 28 da Lei 8.666/1993, (b) nem a conclusão defendida pelo recorrente, e acolhida pelo diretor, de que a Lei 8.666/1993 só poderia ter aplicação subsidiária nas estritas hipóteses previstas no próprio Estatuto das Empresas Estatais.
11. Como decorrência da primeira dessas alternativas (aplicação ampla dos entendimentos consolidados à luz da lei geral de licitações) , seria tolhida a liberdade que o legislador, conscientemente, conferiu às empresas estatais ao não disciplinar, no art. 58, I, da Lei 13.303/2016, um rol taxativo e pormenorizado de exigências habilitatórias, tal como o que consta do art. 28 da Lei 8.666/1993. Trata-se de normas que não possuem o mesmo conteúdo substancial, não podendo ser interpretadas tal como se tivesse ocorrido a simples remissão do novo estatuto ao antigo dispositivo, ou a reprodução daquele conteúdo. A opção legislativa não foi esta.
12. A adoção da segunda corrente, por outro lado, poderia acarretar o risco oposto, de limitar a aplicação subsidiária da citada norma geral, mesmo em situações em que haja identidade de pressupostos e harmonia principiológica. Não é razoável desconsiderar, a priori, todo um patrimônio de pesquisas, estudos e pronunciamentos acumulados em torno daquelas normas mais gerais, quando demonstrado que possam se aplicar ao novo regime.
13. Especificamente quanto à habilitação de licitantes, penso que a solução da controvérsia posta nos autos passa pelo reconhecimento de que, mediante a redação bem mais genérica e aberta do art. 58, I, da Lei 13.303/2016, o legislador conferiu às empresas estatais maior possibilidade de estabelecerem, conforme as peculiaridades do caso concreto, exigências que sejam necessárias e suficientes para admitir no certame apenas proponentes capazes, em tese, de adimplir as obrigações decorrentes do futuro contrato. 
14. Assim, no que diz respeito aos requisitos de habilitação, a Lei 13.303/2016 é expressa (não há lacuna a suprir) e adota solução distinta (não se está diante de disposições similares) , não se justificando a aplicação subsidiária de regras ou precedentes próprios de regimes licitatórios diversos.
15. Nessa linha, destaco as lições do Ministro Benjamin Zymler e outros, em obra de análise do novo regime jurídico de licitações das estatais, os quais defendem a não incidência das regras específicas da Lei 8.666/1993 no que se refere aos documentos de habilitação previstos na Lei 13.303/2016: 
Para fins de habilitação, o art. 58 da Lei das Estatais deixa claro os parâmetros a serem exigidos dos potenciais licitantes. Nesse sentido, entende-se que o rol de parâmetros de habilitação é exaustivo, ressalvas as considerações posteriores a respeito da regularidade fiscal. Observados tais requisitos, cabe a cada estatal definir os documentos a serem apresentados, sempre levando em consideração o objeto da contratação.
Para tanto, as empresas estatais não estão vinculadas às disposições de outras leis voltadas para a Administração Pública, como é o caso da Lei nº 8.666/1993 e da Lei nº 12.462/2011. As licitantes não podem ser inabilitadas por critérios estranhos aos estabelecidos no art. 58 da Lei nº 13.303/2016.
 (ZYMLER, Benjamin; BAETA, André Pachioni; SILVA, André Vilanova da; MOREIRA, Daniel Miranda Barros; BISPO, Fernanda Schreiber; ALVES, Francisco Sérgio Maia; MACHADO, Karine Lilian de Sousa Costa; DIOS, Laureano Canabarro. Novo Regime Jurídico de Licitações e Contratos das Empresas Estatais. Belo Horizonte: Fórum, 2018. p. 234) 
16. Ao contrário do que se passa em relação à lei geral de licitações da Administração Pública, na Lei 13.303/2016, o legislador optou por estabelecer os requisitos de habilitação por meio de uma norma aberta, valendo-se expressamente de conceito jurídico indeterminado (em que há indefinição quanto ao pressuposto de incidência da norma, embora sejam determinadas suas consequências) . Há uma dúvida, a ser resolvida em cada caso de aplicação da lei, se os documentos exigidos no edital seriam ou não "aptos a comprovar a possibilidade da aquisição de direitos e da contração de obrigações por parte do licitante". 
17. Trata-se, por certo, de norma cujo pressuposto (aptidão do documento para comprovar a capacidade de o licitante cumprir as obrigações contratuais) é propositadamente aberto para que, em face da multiplicidade de situações que se apresentam, possam as estatais estabelecer condições apropriadas, sem ficar restritas a um rol preestabelecido.
18. Ao interpretar e aplicar normas da espécie, deve-se sempre levar em conta que os conceitos jurídicos indeterminados encerram, em geral, valores que a lei busca prestigiar, mas que devem ser ponderados nas circunstâncias concretas, por não raro conflitarem com outros valores também relevantes. Por isso, o próprio legislador opta por não estabelecer uma norma cerrada, de excessivo rigor formal, cujo conteúdo estático poderia não ser capaz de oferecer resposta adequada à multiplicidade dos casos que se apresentam, notadamente no exercício da atividade empresarial. 
19. Esse modo mais abstrato, menos pormenorizado, de enunciação da lei é proposital, de forma a conferir ao administrador a possibilidade de definir a solução mais ajustada às especificidades de cada caso concreto. As decisões da Administração, ao concretizarem esse permissivo legal, devem ser validadas notadamente a partir do critério da razoabilidade, em suas três vertentes: (1) a necessidade da medida para atender a um fim de interesse público; (2) sua adequação para satisfazer aquele fim e (3) a proporcionalidade em sentido estrito, evidenciada pela relação favorável entre o fim buscado e os custos ou outros inconvenientes que a medida acarreta.
20. No caso em exame, são ponderáveis os argumentos do Banco do Brasil quanto à necessidade de conferir maior eficiência os processos seletivos destinados à contratação de obras em agências bancárias, ficando demonstrado de forma objetiva, nos autos, que a exigência em questão (registro ou visto no CREA, como requisito da fase habilitatória) contribui de modo relevante para evitar atrasos no início dos serviços, muitas vezes em agências que constituem o único estabelecimento bancário na localidade. 
21. Ainda sobre os efeitos concretos da ausência do documento na fase de habilitação, a peça 19 do TC Processo 008.979/2019-7 contém quadro elaborado pelo Banco do Brasil com informações concernentes a quatorze licitações realizadas em 2018, cujo início das obras ou serviços sofreram atrasos entre 11 a 47 dias, com média de 24 dias, em decorrência da não obtenção do visto no conselho regional onde seriam realizadas as obras. Os dados indicam quatro licitações em que o vencedor foi desclassificado com a convocação do segundo colocado. Penso que os fatos ilustrados pela entidade sustentam a exigência do visto do CREA na fase de habilitação do certame licitatório promovido em 2019.
22. Além de se mostrar medida adequada para alcançar um fim justificável, referida exigência não impõe ônus excessivo às empresas de engenharia, tendo em vista o baixo valor da taxa e a facilidade de acesso ao CREA. Não pode ser equiparada, assim, a outras situações que levaram à edição da Súmula 272 do TCU, como, por exemplo, a pretensão de que a licitante disponha, já no momento da habilitação, de corpo técnico ou de recursos materiais necessários à plena execução do futuro contrato. No caso em exame, ao contrário, a previsão do edital não constitui restrição técnica ou economicamente relevante, capaz de afetar a competitividade do certame, o que se verifica por meio da participação de 20 empresas no certame, das quais 17 foram classificadas (peça 11) .
23. Portanto, sob a ótica da razoabilidade e considerando a maior margem de atuação conferida pela Lei 13.303/2016 às empresas estatais que explorem atividade econômica, entendo que a exigência de habilitação discutida nestes autos foi devidamente justificada pelas circunstâncias do caso concreto, atende aos imperativos da dinâmica empresarial e não impõe um ônus excessivo às empresas que queiram se habilitar à prestação dos serviços.
24. Ante todo o exposto, manifesto-me de acordo com o encaminhamento proposto pelo diretor da 4ª DT (peça 31) , no sentido de que seja dado provimento ao presente recurso, tornando sem efeito a ciência objeto do item 1.6.1 do Acórdão 2384/2020-TCU-Plenário.

8.1. Sólon Mendes da Silva (32.356/OAB-RS), Sandra de Sousa Padilha Cebola (166.289/OAB-RS) e outros, representando Banco do Brasil S.A.

Não atuou.

REPRESENTAÇÃO. CONHECIMENTO. PROCEDÊNCIA. CIÊNCIA. PEDIDO DE REEXAME. PROVIMENTO PARCIAL. ALTERAÇÃO MÉRITO. IMPROCEDÊNCIA DA REPRESENTAÇÃO. MANUTENÇÃO DA CIÊNCIA. O ART. 37, INCISO XXI, DA CF É APLICÁVEL, INDISTINTAMENTE, AOS ÓRGÃOS E ENTIDADES DA ADMINISTRAÇÃO PÚBLICA DIRETA E INDIRETA.

REPRESENTAÇÃO (REPR)

Secretaria de Recursos (Serur).

Ratifico o despacho por meio do qual conheci do pedido de reexame interposto pelo Banco do Brasil S.A, contra o Acórdão 2384/2020-TCU-Plenário, da Relatoria do E. Ministro Bruno Dantas.
Naquela assentada, o Colegiado apreciou representação formulada pela sociedade empresária Cetest Minas Engenharia e Serviços S.A. (Cetest) , relacionada ao Pregão Eletrônico 2020/01349, conduzido pelo Banco do Brasil, com vistas à contratação de serviços de operação e manutenção preventiva de equipamentos e instalações do Banco do Brasil, pelo critério de menor preço global mensal.
Na inicial, a representante requereu que este Tribunal, em sede de cautelar, suspendesse a licitação, bem como, no mérito, determinasse sua anulação, em razão das seguintes ocorrências:  
a) a documentação apresentada pela então vencedora do certame, empresa Arserv, concernente à habilitação técnica e jurídica, não estaria em conformidade com os requisitos estabelecidos no edital e na legislação; 
b) as empresas Arserv e R. Fieni Engenharia EP teriam agido em conluio, com indícios de fraude à licitação e afronta à isonomia e à competitividade do certame.
A medida acautelatória foi indeferida e, ao cabo, restou comprovado que a Arserv atendeu as exigências de habilitação no certame, entre eles o subitem 8.3.7 do respectivo edital, que exigia comprovação de inscrição ou visto de execução de obras/serviços no conselho regional profissional das unidades federativas em que seriam executados os serviços.
O TCU entendeu desnecessário atuar em relação ao subitem questionado, porquanto o certame fora anulado, por determinação judicial, que, em acréscimo, determinou a "suspensão da exigência do item 8.3.7 do edital, como requisito de habilitação, e a retomada da licitação nos seus demais termos."
Diante desses elementos, a Corte de Contas conheceu da representação e, com fulcro no art. 9º, inciso I, da Resolução-TCU 315/2020, com vistas a evitar ocorrências semelhantes, deu ciência ao Banco do Brasil da indevida exigência contida no subitem 8.3.7 do edital, que teria afrontado o disposto no art. 37, inciso XXI, e 173, § 1º, inciso III,  da Constituição Federal, c/c o art. 58 da Lei 13.303/2016, assim como a jurisprudência do TCU.
Nesta fase recursal, analisa-se a preliminar trazida pelo Banco do Brasil, no sentido de que, ao conhecer desta representação, o Tribunal deixou de observar a efetiva existência de interesse público, consoante previsto no art. 103, § 1º, da Resolução TCU 259/2014. 
Considerando que, em seu entendimento, o interesse público inexiste, a ora recorrente defende não haver fundamento para que a representação fosse conhecida e, por conseguinte, não poderia ter sido expedida ciência relativa à falha identificada.
II
Considero devidamente afastada a preliminar de inexistência de interesse público, visto que, conforme apontado na instrução da Secretaria de Recursos, transcrita no relatório, as ocorrências indicadas pela representante indicavam a possibilidade de prejuízos aos cofres do Banco do Brasil, caso confirmados os indícios de favorecimento e de fraude à licitação.
Assiste razão, contudo, à recorrente quando afirma que afastados os indícios de irregularidades, apontados na representação, esta deveria ter sido considerada improcedente, razão pela qual, acolhendo parcialmente o despacho exarado pelo Diretor da Secretaria de Recursos (Serur) , transcrito no Relatório, promovo, desde já, o devido ajuste no acórdão recorrido.
A improcedência da representação, entretanto, não invalida o poder dever de o Tribunal adotar medidas relacionadas às eventuais irregularidades identificadas nos autos, expedindo determinação, recomendação ou ciência, com o intuito de advertir ou, tal como ocorreu no acórdão recorrido, renovar advertência endereçada ao Banco do Brasil em outras ocasiões, no sentido de que a exigência, para fins de habilitação, de que a licitante comprovasse possuir inscrição ou visto no Conselho Regional Profissional da Unidade Federativa em que será executado o objeto afronta preceitos constitucionais e a jurisprudência do TCU. 
Resta, pois, avaliar os argumentos do recorrente, no que dizem respeito à impossibilidade de aplicação subsidiária da Lei 8.666/1993 à Lei das Estatais (Lei 13.303/2016) , tendo em conta que esta não se opõe à Lei 5.194/1966, tampouco às Resoluções do Conselho Federal de Engenharia e Agronomia (Confea) , que embasaram o subitem 8.3.7 do edital da licitação objeto desta representação.
III
A auditora da Serur, na instrução transcrita no relatório, destaca inicialmente que a controvérsia foi objeto de diversas discussões no âmbito deste Tribunal, tanto em outras representações tratando do tema, como em pedidos de reexame interpostos pelo Banco do Brasil, conforme quadro abaixo reproduzido:
	Processo
	Acórdão condenatório 
 (Ministro Relator) 
	Acórdão que apreciou recurso de reexame

	TC Processo 005.989/2019-1
	1.017/2019-TCU-Plenário 
 (Ministro Bruno Dantas) 
	873/2020-TCU-Plenário 
 (Ministro Benjamin Zymler) 

	TC Processo 006.959/2019-9
	1.020/2019 TCU-Plenário
 (Ministro Vital do Rego) 
	739/2020-TCU-Plenário 
 (Ministro Benjamin Zymler) 

	TC Processo 008.979/2019-7
	6.349/2019-TCU-1ª Câmara
 (Ministro Bruno Dantas) 
	5.781/2020-TCU-1ª Câmara 
 (Ministro Vital do Rêgo) 

	TC Processo 011.707/2019-4
	1.889/2019-TCU-Plenário 
 (Ministro Aroldo Cedraz) 
	
Em síntese, o auditor apresenta os argumentos a seguir elencados, os quais entende suficientes para que se conclua pelo não provimento do pedido de reexame:
a posição do TCU, consignada nas decisões acima, de que a exigência de comprovação de registro no Crea no local de execução do objeto da licitação, para fins de habilitação, afronta os artigos 37, inciso XXI, e 173, § 1º, inciso III, da Constituição Federal e o art. 58 da Lei 13.303/2016, não fazendo menção, portanto, aos regramentos da Lei 8.666/1993;
a interpretação dos dispositivos da Carta Magna e da Lei 13.303/1993, acima mencionados, não deixam dúvidas de que os requisitos de habilitação das licitações públicas devem se limitar ao mínimo indispensável à garantia do cumprimento adequado do objeto licitado;
as resoluções do Confea, mencionadas pelo recorrente, têm origem no art. 69 da Lei 5.194/1966, o qual foi tacitamente revogado pelo Decreto-Lei 200/1967, situação mantida pelo Decreto-Lei 2.300/1986 e pela Lei 8.666/1993.
O diretor da unidade instrutiva, por sua vez, discorda da proposta de mérito em relação ao pedido de reexame, trazendo à baila posicionamento idêntico ao apresentado nos autos do TC Processo 008.979/2019-7, os quais podem ser assim resumidos:
não houve revogação tácita do art. 69 da Lei 5.194/1966 pela Lei das Estatais (Lei 13.303/2016;
não há falar em aplicação subsidiária de Lei 8.666/1993 à Lei 13.303/2016, tendo em vista que esta foi expedida com objetivo dar maior agilidade e autonomia às contratações realizadas pelas empresas públicas e sociedades de economia mista;
a impossibilidade de a lei definir limites precisos para as exigências de habilitação a serem adotadas pela administração, conforme doutrina transcrita no parecer, que defendem que a cabe autoridade pública definir os documentos apresentados, bem como que a redução das exigências "amplia o risco de contratações desastradas";
a Lei das Estatais definiu os modos de disputa aberta e fechada, a primeira com previsão de lances intermediários, cuja classificação de todos os participantes é importante, "na medida em que o licitante vencedor por não firmar o contrato, por inabilitação ou desistência voluntária", sendo "salutar que os licitantes classificados na reabertura dos lances já possam atender as exigências estabelecidas pelo contratante em termos de habilitação".
O Titular da Serur, apresentando fundamentos parcialmente distintos, manifestou-se de acordo com a proposta de mérito do diretor.
Considerou, inicialmente, prejudicada a discussão relacionada à aplicação subsidiária da Lei 8.666/1993 no presente caso, porquanto defende que Estatuto das Empresas Estatais não é omisso em relação aos critérios de habilitação, tendo preferido dar liberdade às empresas estatais para que definissem tais critérios de acordo com especificidades de cada contratação, levando em consideração, em especial, o exercício da atividade empresarial e a necessidade de serem estabelecidos mecanismos que garantam o adimplemento das obrigações decorrentes do futuro contrato. 
Ponderou, assim, que a exigência do Banco do Brasil, na licitação objetos destes autos, além de não ter representado excessivo ônus às licitantes, tendo em vista o baixo valor do registro no CREA, poderia ter contribuído para evitar atrasos no início dos serviços.  
A esse respeito, destacou a existência de demonstrativo, confeccionado pelo Banco do Brasil, nos autos do TC Processo 008.979/2019-7, demonstrando a ocorrência de atrasos, que giram em torno de 11 a 47 dias, em outras contratações realizadas pelo Banco do Brasil, em razão da não obtenção do visto junto ao conselho regional do local das obras. 
Sendo assim, o Secretário pugna pelo provimento do pedido de reexame, em razão de a exigência de habilitação discutida nestes autos ter sido devidamente justificada pelas circunstâncias do caso concreto, bem assim por que seja declarada a insubsistência da ciência objeto do item 1.6.1 do Acórdão 2384/2020-TCU-Plenário.
IV
Após a manifestação da unidade técnica e encaminhamento dos autos ao meu gabinete, o Banco do Brasil, em 19/3/2021, fez juntar aos autos, por meio das peças 35 a 37, notícia de "fato novo", consubstanciado na Decisão exarada pelo Plenário do Supremo Tribunal Federal (STF) , ao apreciar o RE 441.280- RS (Ata Nº 5, de 08/03/20210, divulgado em 15/03/2021) , alegando que tal decisum teria tratado de matéria afeta ao objeto desta Representação.
Segundo recorrente, a decisão da Suprema Corte ratifica os fundamentos do seu pedido de reexame, porquanto, no que tange às normas licitatórias que regem as estatais exploradoras de atividade econômica em regime concorrencial, teria restado esclarecido que estas "não estão subordinadas ao art. 37, XXI, da CF/88, bem como a impossibilidade de aplicação subsidiaria da Lei 8.666/93."
Ao mesmo tempo que questiona o posicionamento do TCU, o recorrente informa que "a disposição editalícia já não consta da minuta padrão dos Editais que visam à contratação de obras e serviços de engenharia, como requisito de habilitação, em respeito ao que restou decidido nos Acórdãos 739/2020, 873/2020, 4028/2020 e 4029/2020 - TCU Plenário e 5.781/2020-TCU-1ª Câmara." 
Embora aparentemente sanada, no âmbito do Banco do Brasil, a questão que levou ao endereçamento de ciência nestes autos, com a alteração das minutas dos editais, permito-me discordar do entendimento defendido pelo recorrente acerca da subordinação daquela sociedade de economia mista aos ditames do art. 37, XXI, da Constituição Federal.
A esse respeito transcrevo excertos do voto do E. Ministro Dias Toffoli, cujo teor balizou a decisão do STF, no RE 441.280- RS, trazida à colação pelo recorrente:
Verifica-se que a controvérsia em debate nestes autos cinge-se a se determinar se a recorrida se encontra obrigada a cumprir os ditames da Lei n° 8.666/93, em face da disciplina trazida pela norma do art. 173, § 1º da Constituição Federal.
 (...) 
À época em que se passaram os fatos em discussão nestes autos, vigorava o art. 173, § 1°, da Constituição Federal, em sua redação original, o qual, pura e simplesmente, estabelecia que a empresa pública, a sociedade de economia mista e outras entidades que viessem a explorar atividades econômicas deveriam sujeitar-se ao regime jurídico próprio das empresas privadas, inclusive, quanto às obrigações trabalhistas e tributárias.
Com a promulgação da Emenda Constitucional nº 19/98, tal dispositivo constitucional teve alterada sua redação, passando a determinar que a lei deverá estabelecer o estatuto jurídico da empresa pública, da sociedade de economia mista e de suas subsidiárias que explorem atividade econômica de produção ou comercialização de bens ou de prestação de serviços, dispondo, relativamente àquele estatuto, sobre: função social; forma de fiscalização pelo Estado e pela sociedade; sujeição ao regime jurídico próprio das empresas privadas, inclusive quanto aos direitos e obrigações civis, comerciais, trabalhistas e tributárias; licitação de obras e contratação de serviços, contas, alienações, observados os princípios da Administração Pública; constituição ou o funcionamento dos conselhos de administração e fiscal, com a participação dos acionistas minoritários; os mandatos, a avaliação de desempenho e a responsabilidade dos administradores. (...) 
Assim, se se tem por certo que a recorrida disputa espaço livremente no mercado em que atua em condições parelhas com as empresas privadas, não se há de exigir que ela fique subordinada aos rígidos limites da licitação da lei especial destinada aos serviços públicos, em sentido ampliado, sob pena de criar-se um grave obstáculo ao normal desempenho de suas atividades comerciais.
Portanto, reputo ser inaplicável às sociedades de economia mista que explorem atividade econômica própria das empresas privadas, concorrendo, portanto, no mercado, o regime estreito de licitação estabelecido na Lei nº 8.666/93, por entender não ser possível conciliar tal regime com a agilidade própria desse tipo de mercado que, como sabido, é movido por intensa concorrência entre as empresas que nele atuam.
Da leitura atenta dos trechos acima e do restante do voto do Ministro Dias Toffoli, não se pode extrair a conclusão de que as sociedades de economia mista não estariam subordinadas ao comando expresso no art. 37, caput, da CF/88, no sentido de que seu inciso XXI é aplicável, indistintamente, aos órgãos e entidades da administração pública direta e indireta. 
Reforça esse entendimento, a dicção do artigo 173, § 1º, inciso III, da Carta Magna, no qual está previsto que, ao dispor sobre licitação para contratação de obras, serviços, compras e alienações das empresa pública, da sociedade de economia mista e de suas subsidiárias que explorem atividade econômica de prestação de serviços, o respectivo estatuto deverá observar os princípios da administração pública.
Sendo assim, não resta dúvida de que, à luz do dispositivo constitucional constante do art. 37, inciso XXI, o Banco do Brasil e as demais sociedades de economia mista, ao realizarem as licitações de que trata o art. 28 da Lei 13.303/2016, devem limitar as exigências de qualificação técnica e econômica àquelas se mostrem indispensáveis à garantia do cumprimento das obrigações a serem contratadas.
Por esse motivo, não deve prosperar a solicitação efetuada pelo recorrente, no memorial apresentado (peça 35) , no sentido de que a menção ao art. 37, inciso XXI, da Carta Magna seja excluída da ciência expedida nestes autos, tal como teria ocorrido nos autos do TC Processo 027.446/2019-0, por meio do Acórdão 2/2021-TCU-Segunda Câmara, da Relatoria do E. Ministro Raimundo Carreiro.
Analisando o mencionado decisum, verifica-se que não houve análise mais acurada acerca da aplicabilidade do mandamento constitucional questionado às sociedades de economia mista. 
Naquela assentada, por considerar que a manutenção do dispositivo não alterava a essência da decisão recorrida (Acórdão 12517/2019-TCU-Segunda Câmara) , o relator ad quem acolheu solicitação formulada na sustentação oral da representante do Banco do Brasil, conforme o seguinte excerto do seu voto:
No decorrer da sessão, após a Sustentação Oral efetuada pela advogada representante do Banco do Brasil, Sandra de Sousa Padilha Cebola, OAB/RJ 166.289, acolhi os argumentos apresentados no sentido de afastar da nova redação do item 9.2 da decisão recorrida a menção ao art. 37, inciso XXI da Constituição Federal, uma vez que não altera a essência de seus objetivos.
Conforme demonstrado acima, entendo imprescindível a manutenção do art. 37, inciso XXI, no comando objeto do presente pedido de reexame, visto que, além de representar dispositivo constitucional ao qual o recorrente esta indubitavelmente adstrito, deixa assente que a ciência expedida ao Banco do Brasil decorre da imperiosa necessidade de que a entidade deixe de exigir, em seus editais de licitação, qualificações técnicas e econômicas que não sejam justificadamente necessárias ao cumprimento das futuras obrigações contratuais. 
Importante relembrar, ainda, que a decisão ora atacada não se refere a eventual descumprimento da Lei 8.666/1993, mas tão somente da Constituição Federal e do estatuto jurídico da empresa pública, da sociedade de economia mista e de suas subsidiárias.
A alegada imprescindibilidade do requisito de habilitação questionado neste processo, com vistas a evitar atrasos no início das obras, também não merece prosperar, pois existem outros meios legais para atingimento de tal fim. Tanto é assim que o próprio recorrente informou a exclusão da exigência dos editais do Banco do Brasil.
Considero, portanto, que não há reparos a serem feitos no subitem 1.6.1 do Acórdão 2384/2020-TCU-Plenário, visto que o recorrente não logrou demonstrar que a comprovação de inscrição no CREA do local das obras era indispensável à garantia do cumprimento do contrato decorrente do  Pregão Eletrônico 2020/01349, realizado pelo Banco do Brasil.
Destarte, dou provimento parcial ao presente pedido de reexame, julgo improcedente a representação que originou estes autos e mantenho, em seus exatos termos, o disposto no subitem 1.6.1 do Acórdão 2384/2020-TCU-Plenário.
Informo, por fim, que, nesta Sessão, estou relatando outro pedido de reexame de igual teor interposto pelo Banco do Brasil, nos autos do TC Processo 026.289/2020-2.  
Voto, pois, no sentido de que o Tribunal acolha a minuta de acórdão que submeto à deliberação deste Colegiado.
TCU, Sala das Sessões, em 1º de setembro de 2021.
WALTON ALENCAR RODRIGUES 
Relator